ACORDAO-COMPLETO-2384184

ACÓRDÃO 2922/2019 ATA 47/2019 - PLENÁRIO

VISTOS, relatados e discutidos estes autos de representações formuladas por Daten Tecnologia Ltda. e Instituto Nacional de Defesa em Processo Administrativo, versando sobre possíveis irregularidades praticadas no âmbito do Pregão Eletrônico para Registro de Preços (PE SRP) 18/2019, promovido pela Diretoria de Abastecimento da Marinha (DAbM) ;
ACORDAM os Ministros do Tribunal de Contas da União, reunidos em Sessão do Plenário, ante as razões expostas pelo Relator, em:
9.1. conhecer das representações formuladas por Daten Tecnologia Ltda. e Instituto Nacional de Defesa em Processo Administrativo, satisfeitos os requisitos de admissibilidade previstos nos arts. 235 e 237, inciso VII, do Regimento Interno deste Tribunal, c/c o art. 113, § 1º, da Lei 8.666/1993, e o art. 103, § 1º, da Resolução-TCU 259/2014;
9.2. determinar, cautelarmente, nos termos do art. 276, caput, do RI/TCU, à Diretoria de Abastecimento da Marinha que, excetuando-se os itens 4 a 10 e 34 a 37, do grupo 4, não autorize novas adesões às atas de registro de preços derivadas do PE SRP 18/2019, bem assim que comunique aos demais órgãos participantes e aos órgãos autorizados que suspendam novas contratações e a emissão de novas ordens de fornecimento (novos empenhos/aquisições) no âmbito dos contratos eventualmente já assinados, relativos aos mesmos itens, até que o Tribunal profira decisão definitiva de mérito sobre as questões postas nestes autos;
9.3. autorizar a promoção das diligência necessárias à obtenção da relação atualizada dos órgãos que solicitaram adesão às ARPs resultantes do PE SRP 18/2019;
9.4. determinar à Sefti que, após a juntada aos autos dos documentos obtidos em atendimento à diligência autorizada na forma do item precedente, confira nova oportunidade de manifestação a respeito das questões postas nestes autos, às contratadas e ao órgão licitante, no prazo de 15 dias, com fulcro no art. 250, V, do Regimento Interno do TCU; e
9.5. dar ciência do teor desta deliberação à Daten Tecnologia Ltda. e ao Instituto Nacional de Defesa em Processo Administrativo.

Representação a respeito de possíveis irregularidades ocorridas em pregão eletrônico para registro de preços de eventual aquisição de itens de solução de informática.

Ministério da Defesa - Comando da Marinha (vinculador).

3. Interessados/Responsáveis:
3.1. Interessados: 3D Projetos e Assessoria em Informática Ltda. - EPP (07.766.048/0001-54); Tamandaré Informática Ltda. (00.162.720/0001-53); Technology Soluções e Sistemas Integrados Ltda. (17.363.774/0001-80).

13.1. Ministros presentes: José Mucio Monteiro (Presidente), Walton Alencar Rodrigues (Relator), Benjamin Zymler, Augusto Nardes, Aroldo Cedraz, Raimundo Carreiro e Ana Arraes.
13.2. Ministros-Substitutos convocados: Augusto Sherman Cavalcanti e Marcos Bemquerer Costa.
13.3. Ministros-Substitutos presentes: André Luís de Carvalho e Weder de Oliveira.

ACORDAO-COMPLETO-2419883

Acórdão 2407/2020 - Plenário

WALTON ALENCAR RODRIGUES

Adoto, como relatório, a instrução peça 32, elaborada por auditor da Sefti, que contou com a anuência dos dirigentes da unidade técnica:
"1.	Cuidam os autos de representações, apresentadas pela empresa Daten Tecnologia Ltda. - Daten (peça 1) e pelo Instituto Nacional de Defesa em Processo Administrativo - Indepad (TC Processo 022.076/2019-0, peça 1) , a respeito de possíveis irregularidades ocorridas no Pregão Eletrônico para Registro de Preços (PE SRP) 18/2019, promovido pela Diretoria de Abastecimento da Marinha (DAbM) , em face de indícios de várias irregularidades, em especial do possível direcionamento da licitação, a partir da exigência indevida de certificações e da especificação de requisitos restritivos no Termo de Referência (TR) .
2.	O objeto do pregão é o 'registro de preços de eventual aquisição de itens de SOLUÇÃO DE INFORMÁTICA, conforme condições, quantidades e exigências estabelecidas neste Edital e seus anexos' (peça 1, p. 55, item 1.1 - grifos no original) . O valor estimado foi de R$ 89.815.230,02 (peça 1, p. 355, item 4.2) e o valor global registrado na respectiva Ata de Registro de Preços (ARP) , cuja validade é de doze meses (peça 1, p. 79, item 4) , foi de R$ 61.200.198,69 (peça 1, p. 372) .
3.	A Daten apontou, em síntese, as seguintes irregularidades no TR, as quais, no seu entender, seriam responsáveis pelo direcionamento da licitação (peça 6, p. 1, parágrafos 3.1 e 3.2) :
3.1.	Exigência indevida de certificações nos itens 1, 2 e 3 do pregão (computadores e notebooks) ;
3.2.	Especificação de requisitos restritivos nos grupos 1, 2, 3 e 5 do pregão.
4.	O Indepad, a seu turno, destacou as seguintes irregularidades (TC Processo 022.076/2019-0, peça 10, p. 1-2, parágrafos 4.1-4.9) :
4.1.	Exigência irregular de carta/declaração do fabricante (TC Processo 022.076/2019-0: peça 1, p. 9-13, item 1; peça 10, p. 2-3, item I) ;
4.2.	Direcionamento dos itens para a marca Hewlett Packard Enterprise (HPE) , sem base legal ou justificativa técnica adequada (TC Processo 022.076/2019-0: peça 1, p. 13-40, item 2; peça 10, p. 3, item II) ;
4.3.	Agrupamento indevido, em lotes, de itens que poderiam ser licitados independentemente, com frágil justificativa, apenas para assegurar o direcionamento pretendido (TC Processo 022.076/2019-0: peça 1, p. 41-48, item 3; peça 10, p. 4, item III) ;
4.4.	Deficiências nos estudos técnicos preliminares (ETP) : ausência de planejamento e de justificativa para o quantitativo licitado, ausência de previsão orçamentária, inexistência de estudo de viabilidade e de vinculação da aquisição ao Plano Diretor de Tecnologia da Informação (PDTI) do órgão, ausência de análises e justificativas adequadas ao porte da contratação (TC Processo 022.076/2019-0: peça 1, p. 48-52, itens 4, 5 e primeiro parágrafo do 6; peça 10, p. 4-5, item IV) ;
4.5.	Ausência de rubricas e das assinaturas dos integrantes da equipe de planejamento nas folhas do edital (TC Processo 022.076/2019-0: peça 1, p. 51-52, item 6; peça 10, p. 5, item V) ;
4.6.	Ausência injustificada de formalização de IRP e de submissão do edital à SGD/ME (TC Processo 022.076/2019-0: peça 1, p. 52-53, item 7; peça 10, p. 5-6, item VI) ;
4.7.	Ausência de realização de audiência pública obrigatória e deficiência na pesquisa de preços, considerando-se o valor estimado para a contratação e as possíveis adesões à ARP decorrente do pregão (TC Processo 022.076/2019-0: peça 1, p. 53-54, item 8; peça 10, p. 6-7, item VII) ;
4.8.	Realização do pregão apenas para constituir ARP, conforme comprovado pelo histórico de aquisições da DAbM, sempre com as mesmas empresas vencedoras e montante de aquisições do próprio órgão inferiores a 0,1% do total licitado (TC Processo 022.076/2019-0: peça 1, p. 55, item 9; peça 10, p. 7-8, item VIII) ;
4.9.	Sobrepreço nos lotes contratados, em virtude da baixa competitividade ocasionada pelos direcionamentos e pelas demais restrições impostas no edital (TC Processo 022.076/2019-0: peça 1, p. 55-56, item 10; peça 10, p. 8-9, item IX) .
5.	Em instrução preliminar, em vista da conexão temática entre as duas representações, esta Secretaria de Fiscalização de Tecnologia da Informação (Sefti) sugeriu o apensamento definitivo dos autos do TC Processo 022.076/2019-0 a estes, anteriores, proposta acatada pelo Ministro Raimundo Carreiro, Relator daquele processo, e determinada em despacho de 14/08/2019 (TC Processo 022.076/2019-0, peça 13) .
6.	À continuação, por determinação do Ministro Walton Alencar Rodrigues, Relator do processo consolidado (peça 8; TC Processo 022.076/2019-0, peça 15) , conheceu-se das representações e procedeu-se à promoção das medidas saneadoras propostas no âmbito de ambas, por meio dos Ofícios 297 a 300/2019-TCU/Sefti, todos de 9/8/2019 (peças 13, 10, 12 e 9, respectivamente) , e 355 a 359/2019-TCU/Sefti, todos de 23/8/2019 (TC Processo 022.076/2019-0, peças 24, 18, 25, 21 e 17, respectivamente) , direcionados à DAbM, à Diretoria de Comunicação e Tecnologia da Informação da Marinha (DCTIM) e às empresas 3D Projetos e Assessoria em Informática Ltda. (3D) , Tamandaré Informática Ltda. (Tamandaré) e Technology Soluções e Sistemas Integrados Ltda. (Technology) , vencedoras dos itens e grupos do PE SRP 18/2019 envolvidos nas possíveis irregularidades descritas nas representações.
7.	As respostas às referidas comunicações (peças 18, 21 e 23; TC Processo 022.076/2019-0, peças 30-32 e 34) serão analisadas nesta instrução, que pretende emitir juízo quanto à adoção da medida cautelar pleiteada no bojo das duas representações, a partir de agora analisadas em conjunto. Registra-se que a empresa Tamandaré (vencedora do item 2 do PE SRP 18/2019) não se manifestou em resposta à oitiva promovida pelo TCU, tendo sido recebidas apenas as manifestações das empresas 3D (vencedora dos itens 1 e 3) e Technology (vencedora dos grupos 1, 2, 3 e 5) , as quais, basicamente, buscaram defender a regularidade e a vantajosidade das suas respectivas contratações, abstendo-se de opinarem em relação aos itens e grupos nos quais suas propostas não foram as vencedoras (TC Processo 022.076/2019-0, peças 30 e 31, respectivamente) . Os argumentos dessas empresas serão sintetizados e analisados no corpo das seções relativas à irregularidade a que se referirem.
EXAME TÉCNICO
8.	Consoante o art. 276 do Regimento Interno do TCU (RI/TCU) , o Relator poderá, em caso de urgência, de fundado receio de grave lesão ao erário, ao interesse público, ou de risco de ineficácia da decisão de mérito, de ofício ou mediante provocação, adotar medida cautelar, determinando a suspensão do procedimento impugnado, até que o Tribunal julgue o mérito da questão. Tal providência deverá ser adotada quando presentes os pressupostos do fumus boni iuris e do periculum in mora.
9.	Além disso, é pertinente destacar os critérios estabelecidos na Portaria - Segecex 12, de 27/6/2016, para adoção de medidas cautelares, quais sejam: a)  plausibilidade jurídica; b)  perigo da demora; c)  não incidência de perigo da demora reverso; e d)  existência de interesse público.
10.	O interesse público é patente (peça 6, p. 2, parágrafo 8; TC Processo 022.076/2019-0, peça 10, p. 2, parágrafo 9) , tanto que as representações foram conhecidas (parágrafo 6) . Assim sendo, esta instrução aprofundará a avaliação sobre os demais critérios (plausibilidade jurídica, perigo da demora e perigo da demora reverso) , subsidiando, então, a decisão quanto à adoção ou não do remédio cautelar. Nos casos em que, eventualmente, em análise perfunctória, já seja possível descartar a incidência de alguma das irregularidades aventadas, isso será feito, também.
I - Quanto à plausibilidade jurídica
11.	A avaliação quanto à plausibilidade jurídica será realizada individualmente, para cada uma das irregularidades suscitadas, e consolidada ao final, em uma opinião geral. Essa forma de estruturar o texto facilitará a futura análise de mérito, também.
I.1 - Exigência indevida de certificações nos itens 1, 2 e 3 do pregão (computadores e notebooks)  (subparágrafo 3.1) 
Argumentos da Daten (peça 1, p. 1-7, item A; peça 6, p. 3, parágrafos 12-14) 
12.	A Daten argumentou que as especificações dos equipamentos exigiam que o licitante apresentasse, junto com sua proposta comercial, certificações emitidas por organizações específicas ('Sistema Operacional Linux, distribuição Ubuntu na versão 14.04 LTS ou mais recente, comprovado através de certificado de compatibilidade emitido pelo desenvolvedor do Sistema Operacional'; 'deve possuir certificação EPEAT na categoria Gold'; 'deve possuir certificação TCO' - peça 1, p. 106, 112 e 116-117, respectivamente) , apesar de essas mesmas comprovações poderem ser obtidas por meio de laudos/certificados de laboratórios independentes ou de outras entidades, a exemplo do Instituto Nacional de Metrologia, Qualidade e Tecnologia (Inmetro) , o que frustraria o caráter competitivo do certame, em afronta à Constituição Federal (art. 37, inciso XXI) e à Lei 8.666/1993 (art. 3º, § 1º, inciso I) , à luz do item 9.3 do Acórdão 2993/2015-TCU-Segunda Câmara, de relatoria da Min. Ana Arraes.
Argumentos da DAbM (Parecer 40-01/2019: peça 23, p. 2-4, itens 2.1-2.3) 
13.	De início, a DAbM resumiu a motivação para a realização do PE SRP 18/2019, informando que sua missão é 'prever e prover às OM [Organizações Militares] da MB [Marinha do Brasil] (...) o material necessário (...) , desde as fontes de obtenção até as OM consumidoras' e que, para isso, 'possui um sistema ERP (Enterprise Resource Planning) , denominado SINGRA (Sistema de Informações Gerenciais de Abastecimento) , a partir do qual é sustentada toda a logística de material da MB, no país e no exterior'.
14.	Aduziu que, em 2018, a DCTIM, 'por meio da sua Comissão Técnica de Tecnologia da Informação e Comunicação da MB (COTEC-TIC) deliberou e determinou a substituição do sistema operacional Windows 7 e inferiores nas estações de trabalho de toda a MB, em virtude de descontinuidade do suporte (...) a partir de 2020', e que, em virtude disso, o 'Plano Diretor de Tecnologia da Informação (PDTI) da DAbM estabeleceu um cronograma de substituição das estações de trabalho (...) , com respaldo no Plano de Tecnologia da Informação da Marinha (PTIM) e limitado à sua disponibilidade financeira'.
15.	Informou que 'As aquisições (...) de estações de trabalho, devem seguir os parâmetros definidos na i)  DCTIMBOTEC nº 30/003/2018 - 'Estação de Trabalho Padrão da MB' [peça 23, p. 584-589]; ii)  na Port. nº 154/2015 do Estado-Maior da Armada (EMA) - 'Plano de Implantação de Software Livre da MB' [peça 23, p. 590-598]; e iii)  na DCTIMARINST nº 30-14 - 'TI Verde e Sustentabilidade' [peça 23, p. 581-583]', normas que definem, para os equipamentos, requisitos de 'configuração mínima', 'critérios de sustentabilidade ambiental' e 'necessidade de substituição dos software da MB, por software livre, tendo como padrão o sistema Ubuntu-MB', e que 'determinam, ainda, a requisição de certificações que garantam o atendimento de tais critérios' (grifos no original) .
16.	Com isso, procurou justificar e exigência das certificações (parágrafo 12) a partir dos referidos normativos, os quais reclamariam, para os itens adquiridos no âmbito do PE SRP 18/2019, 'a compatibilidade e homologação bilateral com o Sistema Operacional Linux Ubuntu [certificação Ubuntu]' e o 'cumprimento dos critérios de sustentabilidade [certificações EPEAT e TCO]'.
17.	A DAbM arrematou, então, dizendo que 'a exigência de tais certificados não se caracterizaram como uma limitação indevida à competição (...) , tendo em vista que todas as certificações exigidas basearam-se na necessidade de cumprimento das normas internas do Órgão', que houve 'significativa participação de empresas nos 3 (três) itens citados, materializada pelas dezenas de propostas e lances registrados em cada um' e que tal requisito resultou na desclassificação de um único licitante no âmbito do PE SRP 18/2019.
Argumentos da empresa 3D (TC Processo 022.076/2019-0, peça 30, p. 4) 
18.	A 3D afirmou que 'as certificações e declarações exigidas para os itens 01 e 03 de forma alguma restringiram a competitividade ou direcionaram a licitação', sendo que, ao contrário, 'a exigência de certificações de marcas de provedores específicos verifica-se crucial e imprescindível, na medida em que prestigiam e garantem a indisponibilidade dos interesses da Administração Pública no que se refere ao objeto do certame'.
Análise
19.	A legislação na qual se baseia a DCTIMARINST 30-14 (peça 23, p. 581, item 'Referências') , norma citada pela DAbM, não faz menção à exigência de nenhuma certificação. Os documentos enviados a título de ETP (peça 23, p. 316-333) também não preveem a exigência de certificação específica, consignando apenas que 'Os critérios ambientais deverão estar de acordo, no que couber, com a Instrução Normativa nº 01 (IN-01) de 19 de Janeiro de 2010' (peça 23, p. 330, item 2.2.7) . Esta IN, que permite o estabelecimento de critérios de sustentabilidade ambiental nas contratações da Administração Pública Federal (APF) , em seu art. 5º, inciso II, permite que sejam exigidos 'requisitos ambientais para a obtenção de certificação do (...) INMETRO como produtos sustentáveis ou de menor impacto ambiental em relação aos seus similares', estabelecendo, porém, no respectivo § 1º, que 'A comprovação (...) poderá ser feita mediante apresentação de certificação emitida por instituição pública oficial ou instituição credenciada, ou por qualquer outro meio de prova' (peça 27, p. 2 - grifo nosso) .
20.	A seu turno, a IN - SLTI/MP 4/2014 estabeleceu, claramente, que (peça 28, p. 18) :
Art. 25. A definição, pelo Integrante Técnico, dos critérios técnicos de julgamento das propostas para a fase de Seleção do Fornecedor, deverá observar o seguinte:
c) a vedação da indicação de entidade certificadora, exceto nos casos previamente dispostos em normas do governo federal; (grifo nosso) 
21.	Como esta última IN vigorou durante todo o processo de planejamento do PE SRP 18/2019, a DAbM deveria ter plena ciência da vedação da indicação de entidade certificadora específica no edital do certame. Em 4/4/2019, entrou em vigor a IN - SGD/ME 1/2019, norma que, apesar de revogar a IN - SLTI/MP 4/2014, manteve a vedação (art. 23, inciso III - peça 29, p. 17) .
22.	A vedação da indicação de determinada entidade certificadora como mecanismo exclusivo para aferição do atendimento a requisitos, portanto, encontra-se tanto na IN - SLTI/MP 1/2010 (parágrafo 19) quanto nas INs SLTI/MP 4/2014 e SGD/ME 1/2019, que a sucederam (parágrafos 20-21) . Esses normativos preveem, inclusive, a possibilidade de o órgão contratante realizar, antes da assinatura do contrato, verificações por meio de diligências ou do que se convencionou chamar de 'Prova de Conceito', ou seja, testes práticos para verificar o atendimento de especificações técnicas (IN - SLTI/MP 1/2010, art. 5º, § 2º - peça 27, p. 2; IN - SLTI/MP 4/2014, art. 18, inciso I, alínea 'h' - peça 28, p. 13-14; IN - SGD/ME 1/2019, art. 12, § 1º - peça 29, p. 11) .
23.	Cumpre registrar que a Sefti já se debruçou, no passado, sobre a possibilidade de exigência de credenciamento de licitantes pelos fabricantes de produtos de TI no âmbito dos processos licitatórios, expondo pormenorizadamente, por meio da Nota Técnica (NT) - Sefti/TCU 3/2009, de 10/4/2010 (TC Processo 022.076/2019-0, peça 5) , os riscos para a competitividade do certame e o impacto negativo sobre a necessária isonomia entre os licitantes que decorrem da exigência de que estes se credenciem junto aos fabricantes de produtos de TI. A exigência de certificação específica para produtos, no caso, é um instituto distinto, pois se refere ao objeto da licitação e não ao licitante em si, mas segue lógica parecida e implica, praticamente, nos mesmos riscos.
24.	Em síntese, tal prática impede que participem da disputa empresas que, por um motivo ou outro, não buscaram certificar seus equipamentos, apesar de possuírem plenas condições de fornecer os bens requeridos. Ou seja, essa exigência atenta contra a isonomia do certame, pois barra a participação das empresas que não têm seus produtos certificados, apesar de estes não serem, necessariamente, incapazes do ponto de vista técnico. No caso, deve-se pressupor que as empresas, ao participarem de licitações, estudam o mercado e se preparam para cumprir as obrigações contratuais, assumindo os riscos de serem penalizadas por eventuais descumprimentos. Outro risco potencial é o de inflação desnecessária do preço da contratação, tendo em vista que, certamente, os custos do processo de certificação dos equipamentos estarão refletidos nos valores das propostas dos respectivos licitantes.
25.	Ao adquirente importa apenas que o item ofertado atenda aos requisitos especificados, não se podendo definir o meio específico dessa comprovação, salvo em casos excepcionais, cabalmente justificados no processo licitatório e respeitadas as particularidades do mercado (NT - Sefti/TCU 3/2009, Entendimento III - TC Processo 022.076/2019-0, peça 5, p. 2) . Como se mostrou, o órgão licitante também pode prever no edital a realização de uma espécie de etapa de homologação, a chamada 'Prova de Conceito', durante a qual realizará testes e verificações para atestar a adequação do produto/solução frente às exigências editalícias (parágrafo 22) .
26.	A jurisprudência do Tribunal também corrobora esses entendimentos, conforme se vê:
Acórdão 351/2019-TCU-Segunda Câmara
1.6.1.1. embora a exigência contida nas especificações técnicas dos equipamentos licitados de compatibilidade com a certificação EPEAT seja válida, não deve ser o único meio admitido para comprovação dos requisitos ambientais, devendo serem previstas outras possibilidades de comprovação, conforme Acórdão 1881/2015-TCU-Plenário e 1147/2014 - 2ª Câmara.
Acórdão 2796/2018-TCU-Plenário
1.7.1. conforme a jurisprudência do TCU, a exigência de apresentação do certificado Epeat na categoria Silver ou superior, sem permissão de comprovação, por outros meios, de atendimento aos critérios pretendidos pela Administração, tem potencial de restringir à competitividade, considerando o disposto no art. 3º, § 1º, inciso I, da Lei 8.666/1993;
Acórdão 1881/2015-TCU-Plenário
9.4.1. estabelecimento das seguintes exigências, com potencial de restrição à competitividade, contrariando o art. 3º, § 1º, inciso I, da Lei 8.666/1993:
9.4.1.2. equipamentos em conformidade com as normas/certificações Epeat Gold, IEC-61000 e NBR10152 e, ainda, fabricante do equipamento membro do consórcio DTMF nas categorias board ou leadership, comprovados por documentos ou consultas a endereços eletrônicos determinados, sem aceitação de outros meios de prova do atendimento das características buscadas;
27.	Assim sendo, pondera-se irregular a exigência de certificações específicas (Ubuntu, EPEAT e TCO) ocorrida nos itens 1, 2 e 3 do PE SRP 18/2019, por restringir indevidamente o universo de potenciais licitantes, em afronta à Lei 8.666/1993, arts. 3º, caput e § 1º, inciso I, e 30. A ocorrência da restrição, no caso concreto, já foi caracterizada na instrução anterior, a qual mostrou que apenas os fabricantes Lenovo, Dell e HP (ou HPE) possuíam, cumulativamente, as três certificações (peça 6, p. 3, parágrafos 13-14) .
I.2 - Especificação de requisitos restritivos nos grupos 1, 2, 3 e 5 do pregão (subparágrafo 3.2) 
Argumentos da Daten (peça 1, p. 7-9, item B, e p. 34-39; peça 6, p. 3-4, parágrafo 15) 
28.	A empresa declarou que, apesar da materialidade do pregão (parágrafo 2) , não foi realizada consulta pública, ocasião em que as empresas poderiam criticar antecipadamente as especificações do edital, as quais, inclusive, foram 'objeto de impugnações diversas (...) , todas estas indeferidas sob fundamentos improcedentes'. Acrescentou que, quando tomadas em conjunto, as características exigidas para os equipamentos desses grupos somente poderiam ser integralmente atendidas por produtos dos fabricantes HP (grupos 1, 2 e 3) e Eaton (grupo 5) , conforme análise baseada na sua 'experiência comercial e técnica', realizada por meio de planilhas anexadas à representação.
Argumentos da DAbM (Parecer 40-01/2019: peça 23, p. 4-5, item 2.4) 
29.	A DAbM refutou a alegação de direcionamento dizendo que 'outras marcas foram cotadas para os referidos grupos e as mesmas atendem ao previsto nos requisitos do [TR]' e que, em resposta a pedido de esclarecimento, disponível 'a todos os licitantes no comprasnet', 'também confirmou, de maneira explícita, a possibilidade de atendimento por marcas similares' (grifo no original) .
30.	Aduziu que 'o descritivo técnico de cada item foi baseado em tecnologias padrão de fábrica e requisitos mínimos de funcionalidade, não sendo direcionado à nenhuma tecnologia proprietária ou presente em apenas um fabricante de mercado', destacando que o TR 'pode ser atendido em suas características mínimas ou superior e, desta forma, [os requisitos] não estão direcionados à apenas um modelo e/ou fabricante'. A fim de comprovar seu argumento, listou, ainda, 'alguns exemplos de marcas que poderiam atender ao previsto no edital', frisando que tal lista não é exaustiva (grifo no original) .
Argumentos da empresa Technology (TC Processo 022.076/2019-0, peça 31, p. 6-9) 
31.	A empresa Technology declarou que o TR não trouxe 'qualquer exigência de marca ou modelo específico de produto, não foram solicitadas tecnologias proprietárias que direcionasse o objeto à um único fabricante e nem mesmo requerida padronização ou Part Number específico de um determinado produto', sendo que a Administração somente não deve impor 'condições desproporcionais, sem critérios técnicos, sem causa justificada, que limitam o universo de competidores existentes no mercado e impeçam a contratação com proposta mais vantajosa', o que, contudo, não teria sido o caso.
32.	Acrescentou que 'o site spec.org e o parâmetro SPECint_rate_base são amplamente utilizados em termos de referência para definir uma pontuação mínima de desempenho de processadores utilizados por servidores de mercado' e que essa pontuação pode ser atingida por servidores com 'varias opções de processador', o que, portanto, não caracteriza 'direcionamento para um único fabricante ou único tipo de processador', sendo que o fato de 'a HPE atende[r] ao requisito mínimo, não demonstra que tais características são apenas suportadas por este único fabricante'.
33.	Igualmente, defendeu que as 'funcionalidades de snapshots, volumetria, quantidade de discos HDDs, funcionalidades de tierização e copias de volume' especificadas para os equipamentos de armazenamento de dados (storage) não são 'característica[s] técnicas particulares do fabricante HPE, nem mesmo de um modelo específico', mas que são comuns nos equipamentos do tipo.
34.	Relativamente à alegação de direcionamento para o fabricante Eaton (grupo 5) , disse que 'o REPRESENTANTE não apresentou nenhuma prova, mencionando apenas uma impugnação, que foi respondida e esclarecida anteriormente à licitação' e que, para este grupo, 'existiu a participação de 05 empresas, sendo possível identificar, pelo menos, 02 empresas com a oferta de produtos de fabricantes distintos'.
Análise
35.	A DAbM enumerou diversas marcas que, segundo o órgão, seriam capazes de atender os requisitos exigidos nos grupos 1, 2, 3 e 5 do PE SRP 18/2019 (peça 23, p. 5) . No entanto, em virtude da exigência de compatibilidade e integração entre os diferentes itens dentro de um mesmo grupo (peça 1, p. 97, item 2.7 e subitens) , aquela lista se reduz a:
	Grupo
	Marcas que, segundo a DAbM, atenderiam ao previsto no edital do PE SRP 18/2019

	Grupo 1
	HP, Huawei, Dell

	Grupo 2
	HP, Dell

	Grupo 3
	HP, Lenovo, Dell

	Grupo 5
	Eaton, UPSEN, Tsshara

36.	Tal lista se assemelha à relação contendo as diferentes marcas que foram ofertadas no pregão, já compilada na instrução anterior (peça 6, p. 2, parágrafo 10) .
37.	A análise deste tópico é trabalhosa, importando em verificar, para cada uma das marcas e modelos suscitados, o atendimento, item a item, das especificações constantes no edital. Parte dessa verificação já foi realizada, na própria representação da Daten, para alguns modelos específicos. Para o grupo 1, por exemplo, a empresa descartou o fabricante Dell, a partir da análise sobre o modelo Dell PowerEdge R740. Não avaliou, porém, nenhum modelo do fabricante Huawei. A análise realizada pela Daten efetivamente indica, para cada um dos requisitos não atendidos pelo modelo da Dell, os links nos quais é possível confirmar aquela alegação (peça 1, p. 38-39) .
38.	A análise da Daten também afastou a Dell para o grupo 2 (item 16: Dell PowerVault ME4012; item 17: Dell PowerVault ME4024; item 21: Dell EMC Networking S4048-ON Switch) e, para o grupo 3, descartou os fabricantes Lenovo e Dell (item 24: Lenovo Flex System Enterprise, Dell PowerEdge MX7000; item 25: Lenovo ThinkSystem SN550 Server) , igualmente apontando os requisitos editalícios não atendidos pelos modelos desses fabricantes e indicando os links que confirmam suas alegações (peça 1, p. 34-35) . A seu turno, para o grupo 5, o representante não verificou as marcas Upsen ou Tsshara (peça 1, p. 36-37) .
	Grupo
	Marcas não descartadas pela análise realizada pela empresa Daten

	Grupo 1
	HP, Huawei*

	Grupo 2
	HP

	Grupo 3
	HP

	Grupo 5
	Eaton, UPSEN*, Tsshara*

*A Daten não verificou modelos dessas marcas. A marca Tsshara, entretanto, foi descartada na análise realizada pela empresa KL (peça 1, p. 23) .
39.	Adicionalmente, a representação do Indepad trouxe mais elementos para corroborar a suspeita de direcionamento no que tange aos grupos 1 (itens 11 a 15) , 2 (itens 16 a 22) e 3 (itens 23 a 33) , evidenciando diversos exemplos de especificações dos equipamentos desses grupos que comprovariam a irregularidade em tela (TC Processo 022.076/2019-0: peça 1, p. 13-40, item 2) .
40.	Por exemplo, as especificações de desempenho solicitadas para os itens 11 a 14 e 25 são exatamente aquelas constantes no sítio da Standard Performance Evaluation Corporation - SPEC (www.spec.org) para os servidores da marca HP, conforme tabela a seguir:
	Item
	Valor definido
	Edital (peça 23) 
	Sítio SPEC (peça 30) 

	11
	705
	p. 77
	p. 1: HPE ProLiant DL380 Gen10 (2.10 GHz, Intel Xeon Silver 4110) 
https://www.spec.org/cpu2006/results/res2018q1/cpu2006-20171212-51163.html

	12
	1340
	p. 81
	p. 5: HPE ProLiant DL360 Gen10 (2.20 GHz, Intel Xeon Gold 5120) 
https://www.spec.org/cpu2006/results/res2017q4/cpu2006-20171128-50886.html

	13
	1350
	p. 86
	p. 9: HPE ProLiant DL380 Gen10 (2.20 GHz, Intel Xeon Gold 5120) 
https://www.spec.org/cpu2006/results/res2017q4/cpu2006-20171128-50867.html

	14
	849
	p. 90
	p. 13: HPE ProLiant DL380 Gen10 (3.40 GHz, Intel Xeon Gold 6128) 
https://www.spec.org/cpu2006/results/res2017q4/cpu2006-20171114-50673.html

	25
	1180
	p. 132
	p. 61: HPE Synergy 480 Gen10 (2.30 GHz, Intel Xeon Gold 5118) 
https://www.spec.org/cpu2006/results/res2018q2/cpu2006-20171225-51581.html

41.	Adicionalmente, há outras constatações que reforçam a suspeita de favorecimento indevido ao fabricante HP a partir dessas especificações, como o fato de a empresa ser uma das que, recentemente, mais havia submetido os resultados das avaliações dos seus equipamentos ao sítio da entidade SPEC. Relativamente ao segundo quadrimestre de 2018, o último com valores publicados, por exemplo, só há resultados de equipamentos HP (https://www.spec.org/cpu2006/results/res2018q2) . Para os dois quadrimestres anteriores, analisando-se os resultados que interessavam à especificação do edital ('CINT2006 Rates') , há resultados de outros fabricantes, mas os resultados da HP correspondem a parcela significativa (65,1% no primeiro quadrimestre de 2018 e 19,8% no quarto quadrimestre de 2017) :
		res2018q1*
	res2017q4**

	Fabricante
	Qtde itens
	Percentual (%) 
	Qtde itens
	Percentual (%) 

	HPE
	54
	65,1
	99
	19,8

	Cisco Systems
	17
	20,5
	58
	11,6

	Dell Inc.
	3
	3,6
	60
	12,0

	Fujitsu
	3
	3,6
	17
	3,4

	Lenovo Global Technology
	2
	2,4
	193
	38,6

	ASUSTeK Computer Inc.
	2
	2,4
	1
	0,2

	Yadro
	2
	2,4
	--
	--

	Huawei
	--
	--
	30
	6,0

	Acer Incorporated
	--
	--
	25
	5,0

	Sugon
	--
	--
	11
	2,2

	Inspur Corporation
	--
	--
	3
	0,6

	Supermicro
	--
	--
	3
	0,6

	TOTAL
	83
	100
	500
	100

*https://www.spec.org/cpu2006/results/res2018q1/#SPECint_rate
**https://www.spec.org/cpu2006/results/res2017q4/#SPECint_rate
42.	Quando se analisa a performance atingida pelos servidores dos demais fabricantes, percebe-se que estes só superam os valores definidos no edital (parágrafo 40) utilizando configurações com processadores de modelos superiores ou com mais núcleos do que aqueles dos equipamentos HP, as quais são, naturalmente, mais caras, conforme se vê a seguir:
	Item (especificação) 
	Fabricante
	Servidor
	Proces.
	Núcleos/ proces.
	CINT2006 Rate

	11
'2 (dois) processadores físicos de 8 núcleos (cores) por processador e capacidade de no mínimo 705 SPECint_rate_base2006'
 (peça 23, p. 77) 
	HPE
	ProLiant DL380 Gen10 (2.10 GHz, Intel Xeon Silver 4110) 
	2
	8
	705

		Dell Inc.
	PowerEdge T640 (Intel Xeon Silver 4114, 2.20 GHz) 
	2
	10
	891

		Cisco Systems
	Cisco UCS B200 M5 (Intel Xeon Silver 4114, 2.20 GHz) 
	2
	10
	931

		Fujitsu
	PRIMERGY RX2520 M4, Intel Xeon Gold 5120 2.20GHz
	2
	14
	1350

		Yadro
	Yadro Vesnin (3.32 GHz, 32 cores, RHEL 7.2) 
	4
	8
	1360

		ASUSTeK Computer Inc.
	ASUS RS700-E9 (Z11PP-D24) Server System (2.70 GHz, Intel Xeon Gold 6150) 
	2
	18
	2010

		Lenovo Global Technology
	ThinkSystem SR950 (2.20 GHz, Intel Xeon Gold 5120T) 
	4
	14
	2490

	12
'2 (dois) processadores físicos de 14 núcleos (cores) por processador e capacidade de no mínimo 1340 SPECint_rate_base2006'
 (peça 23, p. 81) 
	HPE
	ProLiant DL360 Gen10 (2.20 GHz, Intel Xeon Gold 5120) 
	2
	14
	1340

		Cisco Systems
	Cisco UCS B200 M5 (Intel Xeon Gold 5120, 2.20 GHz) 
	2
	14
	1350

		Lenovo Global Technology
	ThinkSystem SR530 (2.00 GHz, Intel Xeon Platinum 8153) 
	2
	16
	1350

		Acer Incorporated
	Altos W2000h-W370h F4 (Intel Xeon Gold 6130) 
	2
	16
	1420

		Dell Inc.
	PowerEdge M640 (Intel Xeon Gold 6132, 2.60 GHz) 
	2
	14
	1490

		Supermicro
	SuperServer 1029U-TR4 (X11DPU, Intel Xeon Gold 6132) 
	2
	14
	1530

		Huawei
	Huawei 2288H V5 (Intel Xeon Gold 6130) 
	2
	16
	1540

		Sugon
	Sugon A420-G30 (AMD EPYC 7401) 
	2
	24
	1630

		Fujitsu
	PRIMERGY RX2540 M4, Intel Xeon Gold 6148, 2.40GHz
	2
	20
	1960

		ASUSTeK Computer Inc.
	ASUS WS C621E SAGE Server System (3.00 GHz, Intel Xeon Gold 6154) 
	2
	18
	2110

		Inspur Corporation*
	--
	--
	--
	--

	13
'2 (dois) processadores físicos de 14 núcleos (cores) por processador e capacidade de no mínimo 1350 SPECint_rate_base2006'
 (peça 23, p. 86) 
	HPE
	ProLiant DL380 Gen10 (2.20 GHz, Intel Xeon Gold 5120) 
	2
	14
	1350

		Cisco Systems
	Cisco UCS B200 M5 (Intel Xeon Gold 5120, 2.20 GHz) 
	2
	14
	1350

		Lenovo Global Technology
	ThinkSystem SR530 (2.00 GHz, Intel Xeon Platinum 8153) 
	2
	16
	1350

		Acer Incorporated
	Altos W2000h-W370h F4 (Intel Xeon Gold 6130) 
	2
	16
	1420

		Dell Inc.
	PowerEdge M640 (Intel Xeon Gold 6132, 2.60 GHz) 
	2
	14
	1490

		Supermicro
	SuperServer 1029U-TR4 (X11DPU, Intel Xeon Gold 6132) 
	2
	14
	1530

		Huawei
	Huawei 2288H V5 (Intel Xeon Gold 6130) 
	2
	16
	1540

		Sugon
	Sugon A420-G30 (AMD EPYC 7401) 
	2
	24
	1630

		Fujitsu
	PRIMERGY RX2540 M4, Intel Xeon Gold 6148, 2.40GHz
	2
	20
	1960

		ASUSTeK Computer Inc.
	ASUS WS C621E SAGE Server System (3.00 GHz, Intel Xeon Gold 6154) 
	2
	18
	2110

		Inspur Corporation*
	--
	--
	--
	--

	14
'2 (dois) processadores físicos de 6 núcleos (cores) por processador no máximo e capacidade de no mínimo 849 SPECint_rate_base2006'
 (peça 23, p. 90) 
	HPE
	ProLiant DL380 Gen10 (3.40 GHz, Intel Xeon Gold 6128) 
	2
	6
	849

		Dell Inc.
	PowerEdge FC640 (Intel Xeon Silver 4114, 2.20 GHz) 
	2
	10
	898

		Inspur Corporation
	Inspur NF5170M4 (Intel Xeon E5-2650 v4) 
	2
	12
	998

		Acer Incorporated
	Altos R360 F4 (Intel Xeon Gold 6134) 
	2
	8
	1000

		Lenovo Global Technology
	ThinkSystem SD530 (3.20 GHz, Intel Xeon Gold 6134) 
	2
	8
	1040

		Cisco Systems
	Cisco UCS C240 M5 (Intel Xeon Gold 6134M, 3.20GHz) 
	2
	8
	1060

		Supermicro
	SuperServer 1029U-TN10RT (X11DPU, Intel Xeon Gold 5118) 
	2
	12
	1110

		Sugon
	Sugon A620-G30 (AMD EPYC 7351) 
	2
	16
	1330

		Fujitsu
	PRIMERGY CX2560 M4, Intel Xeon Gold 6126, 2.60GHz
	2
	12
	1340

		Huawei
	Huawei 2288H V5 (Intel Xeon Gold 6130) 
	2
	16
	1540

		ASUSTeK Computer Inc.
	ASUS WS C621E SAGE Server System (3.00 GHz, Intel Xeon Gold 6154) 
	2
	18
	2110

	25
'2 (dois) processadores físicos de 12 núcleos (cores) por processador no máximo e capacidade de no mínimo 1180 SPECint_rate_base2006'
 (peça 23, p. 132) 
	HPE
	Synergy 480 Gen10 (2.30 GHz, Intel Xeon Gold 5118) 
	2
	12
	1180

		Cisco Systems
	Cisco UCS B200 M5 (Intel Xeon Gold 5118, 2.30GHz) 
	2
	12
	1200

		Dell Inc.
	PowerEdge R740 (Intel Xeon Gold 5119T, 1.90 GHz) 
	2
	14
	1180

		Lenovo Global Technology
	ThinkSystem SD530 (2.20 GHz, Intel Xeon Gold 5120) 
	2
	14
	1220

		Acer Incorporated
	Altos R360 F4 (Intel Xeon Gold 6126) 
	2
	12
	1290

		Sugon
	Sugon A620-G30 (AMD EPYC 7351) 
	2
	16
	1330

		Fujitsu
	PRIMERGY CX2560 M4, Intel Xeon Gold 6126, 2.60GHz
	2
	12
	1340

		Supermicro
	SuperServer 1029U-TR4 (X11DPU, Intel Xeon Gold 6132) 
	2
	14
	1530

		Huawei
	Huawei 2288H V5 (Intel Xeon Gold 6130) 
	2
	16
	1540

		ASUSTeK Computer Inc.
	ASUS WS C621E SAGE Server System (3.00 GHz, Intel Xeon Gold 6154) 
	2
	18
	2110

		Inspur Corporation*
	--
	--
	--
	--

*Não possui servidor listado que atenda a especificação do edital.
43.	A coincidência exata entre as especificações do edital e as características (quantidade de processadores, quantidade de núcleos por processador e performance) de modelos específicos do fabricante HP atribui significativas vantagens a estes, pois, como esse mercado trabalha com margens bastante apertadas, uma configuração que atenda o requisito com um processador inferior, certamente, será mais competitiva do que outra que precise de um processador superior para atendê-lo.
44.	Relativamente ao grupo 2, foram evidenciadas especificações exatamente iguais às de equipamentos da marca HP para os itens 16, 17 (LUNs de até 140TB; criação de, no mínimo, 512 LUNs; cópia 'instantânea' para, no mínimo, 64 ou 512 snaps; tierização de, no mínimo, dois níveis - peça 23, p. 97 e 101; peça 30, p. 24 e 27) e 21 (32 interfaces RJ-45 1/10GBASET, 8 interfaces 1/10G SFP+ e 2 interfaces de 40 GbE para stacking ou up-link; Routing/Switching de, no mínimo, 960 Gbps; 2 GB SDRAM; 512 MB em flash e bufferizar aproximadamente 9MB - peça 23, p. 111-112; peça 30, p. 42) . O Indepad apontou ainda mais requisitos coincidentes (TC Processo 022.076/2019-0: peça 1, p. 27-35) .
45.	A seu turno, quanto ao grupo 3, confirmou-se a coincidência de especificações com equipamentos da marca HP para os itens 23 (42U de altura, padrão EIA-310, 19 polegadas; 1360Kg de capacidade de carga estática; porta frontal com perfuração de fluxo de ar de, no mínimo, 80% - peça 23, p. 125; peça 30, p. 44 e 47-48) , 25 (parágrafo 42, último item da planilha) e 26 (duas controladoras redundantes e hot-pluggable; 4 portas FC 16Gbps SFP+ por controladora; thin provisioning; snapshot; desduplicação; tierização - peça 23, p. 135-137; peça 30, p. 65, 66, 69, 70 e 85) . A Daten, porém, indicou vários requisitos adicionais, abrangendo os itens 24 ('HPE Synergy 12000 Frame') , 27 ('Enclosure HPE 3PAR8200 LFF') , 28 ('Enclosure HPE 3PAR8200 SFF') e 29 ('HPE FlexFabric 5940 48SFP+ 6QSFP+') (TC Processo 022.076/2019-0: peça 1, p. 35-39) .
46.	Por fim, no que se refere ao grupo 5 (itens 38 a 41) , o pedido de impugnação da KL logrou apontar características e detalhes das especificações que, apesar de insignificantes frente à necessidade da solução como um todo, teriam o condão de restringir os possíveis fabricantes. A KL analisou 'criteriosamente as especificações e produtos dos principais fabricantes do mercado (APC, SMS, Delta, Lacerda e Tsshara) ' e enumerou diversos pontos que justificariam a conclusão de que 'apenas os equipamentos da Eaton atendem 100% das exigências do [TR]' (peça 1, p. 23) . Apesar de o pregoeiro, em resposta, ter flexibilizado algumas daquelas exigências (peça 1, p. 23-24) , a empresa Technology venceu os respectivos itens ofertando equipamentos da marca Eaton (peça 1, p. 452-457) .
47.	Sobre os comentários da Technology (parágrafos 31-34) , frise-se que a situação verificada não se tratou da exigência de marca propriamente dita, mas, sim, da especificação, de forma injustificada, de características e de requisitos exatamente coincidentes àqueles de modelos específicos de equipamentos dos fabricantes HP e Eaton. Essa coincidência generalizada, de diversos parâmetros, conforme se demonstrou, praticamente exclui a possibilidade de que isso tenha ocorrido ao acaso.
48.	Destarte, conforme apontado pelos representantes e verificado junto às especificações técnicas de equipamentos das citadas marcas (HP e Eaton) , há fortes indícios de que o edital do PE SRP 18/2019, para diversos itens dos grupos 1, 2, 3 e 5, definiu, injustificadamente, características e parâmetros que coincidem exatamente com aqueles de equipamentos específicos dessas marcas, irregularidade com potencial de conferir a tais fabricantes vantagens em relação aos produtos ofertados por outros, atentando contra a competitividade do certame, em afronta à Lei 8.666/1993, arts. 3º, caput e § 1º, inciso I, e 30.
I.3 - Exigência irregular de carta/declaração do fabricante (subparágrafo 4.1) 
Argumentos do Indepad (TC Processo 022.076/2019-0: peça 1, p. 9-13, item 1; peça 10, p. 2, parágrafo 12) 
49.	O instituto declarou que o TR exigiu 'carta e declarações [do fabricante] que trazem de forma direta e especifica para o edital, contrariando as orientações do TCU' e que, mesmo após pedido de impugnação, 'os responsáveis técnicos e administradores, preferiram ignorar, trazendo a impugnação resposta desconexa e pouco arrazoada com a orientação desta egrégia corte', contribuindo tal exigência para 'afastar inúmeras empresas com potencial competitivo para participar do processo, confrontando (...) inúmeros acórdãos', a exemplo do Acórdão 486/2000-TCU-Plenário.
Argumentos da DAbM (Parecer 40-02/2019: TC Processo 022.076/2019-0, peça 32, p. 2, item 2.1) 
50.	A DAbM declarou que 'não exigiu que as licitantes sejam credenciadas pelo fabricante' e que a comprovação em tela poderia se dar 'por qualquer forma de documento, carta ou declaração'. Segundo o órgão, 'A exigência do edital e termo de referência está associada à garantia e à assistência técnica dos itens que estão sendo adquiridos, devendo as licitantes fornecerem documentos que comprovem a referida garantia do fabricante'. Aduz, ainda, que a impugnação do representante 'não foi ignorada, tendo sido respondida, deixando claro os argumentos da DAbM' (grifo no original) .
Argumentos da empresa 3D (TC Processo 022.076/2019-0, peça 30, p. 4) 
51.	A 3D declarou que 'Não há, no Edital e qualquer de seus anexos - mormente o seu termo de referência - qualquer especificação ou exigência de apresentação de declaração do fabricante para os itens 01 e 03', sendo que teria arrematado os 'referidos itens sem colacionar qualquer declaração de fabricante juntamente com os documentos escorreitamente apresentados na[s] fases de habilitação e cadastramento de proposta'.
Argumentos da empresa Technology (TC Processo 022.076/2019-0, peça 31, p. 5) 
52.	A Technology afirmou que não foi exigida a comprovação de vínculo do licitante com o fabricante ou o credenciamento daquele junto a este, 'mas apenas um documento oficial a fim de comprovar que o produto ofertado possua[ísse] o nível de garantia/suporte do fabricante necessário e indispensável ao bom funcionamento da solução', de modo a 'evitar que no futuro [a Administração] enfrente[asse] transtornos concernentes à garantia e suporte dos equipamentos'.
Análise
53.	A Sefti, por meio da já mencionada NT - Sefti/TCU 3/2009, estudou a questão do credenciamento de licitantes junto a fabricantes, mapeou os riscos advindos dessa prática e cristalizou os seguintes entendimentos: i)  nas licitações para contratação de bens e serviços de tecnologia da informação (TI) , via de regra, não é requisito técnico indispensável à execução do objeto a exigência de que as licitantes sejam credenciadas pelo fabricante (Constituição Federal, art. 37, inciso XXI; Lei 8.666/1993, arts. 30, inciso II, 56, 86 a 88; e Acórdão 1281/2009-TCU-Plenário, item 9.3) ; ii)  a exigência, em editais para contratação de bens e serviços de TI, de credenciamento das licitantes pelo fabricante, via de regra, implica restrição indevida da competitividade do certame (Lei 8.666/1993, art. 3º, § 1º, inciso I, art. 6º, inciso IX, alíneas 'c' e 'd', art. 44, § 1º; Lei 10.520/2002, art. 3º, inciso II; e Acórdão 1281/2009-TCU-Plenário, item 9.3) e atenta contra a isonomia entre os interessados (Constituição Federal, arts. 5º, caput, e 37, inciso XXI; e Lei 8.666/1993, art. 3º, caput) (TC Processo 022.076/2019-0, peça 5, p. 2, item III, entendimentos I e II - grifos nossos) .
54.	O Código de Defesa do Consumidor já obriga o fabricante de equipamentos a reparar eventuais danos causados por defeitos de fabricação e a assegurar a oferta de componentes e peças de reposição enquanto não cessar a fabricação do produto (Lei 8.078/1990, arts. 12 e 32) . Também deixa claro que a garantia quanto a vícios no produto ou serviço é responsabilidade legal do fabricante e, solidariamente, do fornecedor, independentemente de termo expresso (arts. 18 e 24) , devendo, ainda, em eventuais reparos, ser empregados, obrigatoriamente, componentes de reposição originais adequados e novos, ou que mantenham as especificações técnicas do fabricante (art. 21) .
55.	Em uma licitação, qualquer necessidade extra de garantia ou de assistência técnica, que extrapole os termos e prazos legalmente previstos, deve ser estipulada no edital e exigida, futuramente, exclusivamente da empresa vencedora do certame, uma vez que a relação contratual firmada entre esta e o órgão contratante não vincula o fabricante, alheio àquele acerto. O credenciamento de licitante junto a fabricante pode ser exigido apenas em casos excepcionais, cabalmente justificados no processo licitatório, respeitando-se as particularidades do mercado. Entende-se que a prestação do serviço de garantia/assistência técnica extralegal, a priori, não é um desses casos (TC Processo 022.076/2019-0, peça 5, p. 2, Entendimento III, p. 7-8, parágrafos 42-45, p. 11-12, parágrafos 72-74 - grifo nosso) .
56.	O fato de a DAbM procurar dar um ar de informalidade à exigência, ao declarar que esta poderia ser cumprida com 'qualquer forma de documento, carta ou declaração' (parágrafo 50) , ou a tentativa da Technology de buscar afastar a exigência da prática do 'credenciamento' (parágrafo 52) , a qual, certamente, seria ainda pior, não mudam a essência dos entendimentos expressos na NT - Sefti/TCU 3/2009. Na prática, seja a partir de um processo mais complexo (credenciamento) ou da obtenção de um simples documento, o que se pretende impedir é a indevida colocação do licitante em uma posição de dependência em relação ao fabricante, que sequer fará parte da futura relação contratual.
57.	A exigência da chamada 'carta de solidariedade' já foi reiteradamente condenada pelo Tribunal, seja como requisito obrigatório (Acórdãos 216/2007, 423/2007 e 539/2007, todos do Plenário, o primeiro de relatoria do Ministro Guilherme Palmeira e os demais do Ministro Marcos Bemquerer) ou como critério de habilitação (Acórdãos 1.670/2003, 1.676/2005, 223/2006, 2.056/2008, do Plenário, e 2.294/2007-1ª Câmara, de relatoria dos Ministros Lincoln Magalhães da Rocha, Valmir Campelo, Benjamin Zymler, Raimundo Carreiro e Marcos Vilaça, respectivamente) , por restringir indevidamente a competitividade dos certames (TC Processo 022.076/2019-0, peça 5, p. 4, parágrafos 18-20) . As razões são explicadas detalhadamente na NT - Sefti/TCU 3/2009, mas, em resumo, tem-se que essa prática torna os fabricantes 'capazes de escolher, para cada certame, seu único representante, podendo frustrar a competitividade das contratações públicas' (TC Processo 022.076/2019-0, peça 5, p. 9-11, item VI.2) .
58.	Do exposto, considera-se irregular a exigência de carta/declaração do fabricante feita para diversos itens do PE SRP 18/2019 (exs.: TC Processo 022.076/2019-0, peça 32, p. 71, 76, 80, 85, 87, 91, 95) , por restringir indevidamente a competitividade do certame, em afronta à Lei 8.666/1993, arts. 3º, caput e § 1º, inciso I, e 30. Apesar de essa exigência realmente não ter sido feita para os itens 1, 2 e 3 do PE SRP 18/2019, conforme apontou a empresa 3D (parágrafo 51; TC Processo 022.076/2019-0, peça 32, p. 46-61) , esses itens apresentaram a exigência indevida das certificações específicas, resultando em igual restrição da competitividade (parágrafo 27) .
I.4 - Direcionamento dos itens para a marca Hewlett Packard Enterprise (subparágrafo 4.2) 
Argumentos do Indepad (TC Processo 022.076/2019-0: peça 1, p. 13-40, item 2; peça 10, p. 3, parágrafos 15-16) 
59.	O instituto afirmou que as especificações técnicas do PE SRP 18/2019 foram 'detalhadas e copiadas dos catálogos do fabricante HPE', restringindo a competitividade do certame, em afronta à Lei 8.666/1993, arts. 3º, § 1º, inciso I, e 7º, § 5º, bem como ao Decreto 3.555/2000, art. 8º, inciso I. Aduziu que essa irregularidade, inclusive, foi suscitada em sede de impugnação ao edital, porém foi indevidamente afastada pelo pregoeiro, e listou exemplos concretos de especificações dos equipamentos dos grupos 1 a 3 que comprovariam essa alegação.
60.	Sobre os grupos 6 e 7, o Indepad alegou que estariam 'em completo desacordo com as portarias da Marinha, que determina[m] que somente a DCTIM - DIRETORIA DE COMUNICAÇÃO E TECNOLOGIA DA INFORMAÇÃO DA MARINHA podem [sic] licitar soluções de segurança e outros neste mesmo campo semântico'.
Argumentos da DAbM e da DCTIM (Parecer 40-02/2019: TC Processo 022.076/2019-0, peça 32, p. 2-3, item 2.2; OfExt 200/2019-DCTIM-MB: peça 34, p. 1) 
61.	Relativamente ao direcionamento, a DAbM respondeu no Parecer 40-01/2019 (peça 23, p. 4-5, item 2.4 - Da suposta especificação de requisitos restritivos) . A síntese desses argumentos encontra-se na seção I.2 desta instrução.
62.	Quanto aos grupos 6 e 7, a DAbM declarou que 'não existe uma Portaria (...) que estabeleça que apenas a referida Diretoria [DCTIM] pode licitar soluções de segurança', mas, sim, que a norma DGMM-0540, em seu item 9.5.13, 'define que tais soluções não podem ser instaladas sem a prévia autorização da DCTIM' (grifo no original) . Afirmou, ainda, que 'não houve aquisições ou qualquer pedido de adesão para esses grupos até o presente momento' e que, 'em observância ao princípio da autotutela, os referidos grupos foram cancelados no aludido processo licitatório'.
63.	A DCTIM, a seu turno, declarou que 'no âmbito da Marinha do Brasil não há Portarias que proíbam outras Organizações Militares de licitarem soluções de segurança' (peça 34, p. 1) .
Análise
64.	Esta irregularidade, na verdade, já foi tratada na seção I.2 desta instrução ('Especificação de requisitos restritivos nos grupos 1, 2, 3 e 5 do pregão') , na qual se registrou que o edital do PE SRP 18/2019, para diversos itens dos grupos 1, 2 e 3, definiu, injustificadamente, características e parâmetros que conferiam a equipamentos específicos da marca HP vantagens em relação aos produtos de outros fabricantes (parágrafo 48) . No que tange aos grupos 6 e 7, entende-se que a suposta irregularidade perdeu o objeto, tendo em vista o seu cancelamento (peça 31, p. 42-52: quantidade homologada '0'; TC Processo 022.076/2019-0, peça 32, p. 3, segundo parágrafo) .
I.5 - Agrupamento indevido, em lotes, de itens que poderiam ser licitados independentemente (subparágrafo 4.3) 
Argumentos do Indepad (TC Processo 022.076/2019-0: peça 1, p. 41-48, item 3; peça 10, p. 4, parágrafos 20-21) 
65.	O Indepad alegou que 'os subitens listados [nos] grupos 1, 2, 3, 4, 5, 6 e 7 estão confinados de forma a impedir a participação de potenciais fornecedores que não trabalham com todos os itens do grupo e afastá-los do certame', sendo que esses 'itens poderiam ser licitados isoladamente', irregularidade esta que foi, inclusive, suscitada em sede de impugnação, a qual, porém, 'foi rechaçada [pelo pregoeiro] sem qualquer fundamento legal'.
Argumentos da DAbM (Parecer 40-02/2019: TC Processo 022.076/2019-0, peça 32, p. 3, item 2.3) 
66.	A DAbM afirmou que a referida 'impugnação (...) foi respondida, buscando-se todas as justificativas em argumentos técnicos, mesmo tipo de argumento usado na formação dos grupos, que comtemplaram itens relacionados entre si', e anexou, então, 'o pedido completo de impugnação [peça 32, p. 310-312] e a resposta do Pregoeiro [peça 32, p. 321-322]'.
67.	As referidas justificativas, que, segundo o pregoeiro, também 'foram apresentadas no termo de referência', escoraram-se em frases como 'necessitam de total integração e compatibilidade entre si para garantir os requisitos mínimos de integridade, disponibilidade e segurança dos dados aqui armazenados', 'bem configurados e integrados, viabilizando não somente a qualidade técnica deste armazenamento, mas também o melhor custo benefício de armazenamento', 'segmentar os itens do mesmo trariam riscos e prejuízos não aceitáveis por essa Diretoria' e 'itens estes interdependentes'. Em suma, afirmou-se que 'A aquisição desses itens de forma apartada geraria riscos às funcionalidades do ambiente, maior custo de aquisição e maior complexidade técnica de gestão da integração dos mesmos, não atendendo aos requisitos mínimos necessários' (peça 32, p. 321) .
Argumentos da empresa Technology (TC Processo 022.076/2019-0, peça 31, p. 9-10) 
68.	A empresa afirmou que o TR apresentou 'a justificativa (técnica e econômica) para tal metodologia [agrupamento dos itens]', que 'a elevação de fracionamentos no objeto pode[ria] incorrer na perda de economia de escala, riscos de compatibilidade, perda de garantia e inviabilidade do fornecimento de todas as funcionalidades da solução, gerando complexidade ou até mesmo inviabilidade na aquisição' e que 'o objeto licitado envolve tratamento técnico complexo e o mínimo grau de especialização pelos fornecedores para garantir a qualidade da solução como um todo'.
69.	Aduziu que os grupos se referem a soluções complexas, o que aumenta o custo da aquisição, 'porém agrega valor à solução, no momento que mitiga os riscos de gerenciamento da aquisição e exclui o risco de fracionamento das responsabilidades de entrega e perfeito funcionamento da solução como um todo'.
Análise
70.	Conforme análise já adiantada em instrução preliminar, percebe-se que todos os grupos foram montados a partir de conjuntos de itens que efetivamente possuem relação entre si, a exemplo de servidores e o respectivo software de gerenciamento - grupo 1 - e de switch e gavetas de memória - grupo 2 (TC Processo 022.076/2019-0, peça 10, p. 4, parágrafos 22-26) . As respectivas justificativas realmente estão contidas no TR (peça 23, p. 49-53, item 2.7 - Justificativa dos Itens e dos Grupos) .
71.	Nesses casos, a mistura de equipamentos de marcas distintas realmente não é desejável, pois pode comprometer a compatibilidade e a integração do ambiente tecnológico, de onde se conclui não proceder a irregularidade em tela.
I.6 - Deficiências nos estudos técnicos preliminares (ETP)  (subparágrafo 4.4) 
Argumentos do Indepad (TC Processo 022.076/2019-0: peça 1, p. 48-52, itens 4, 5 e primeiro parágrafo do 6; peça 10, p. 4-5, parágrafos 27-29) 
72.	O instituto apontou várias deficiências relacionadas ao planejamento do PE SRP 18/2019, em afronta à Instrução Normativa (IN) - SLTI/MP 4/2014, art. 12, incisos I, alíneas 'b' e 'c', e II, alíneas 'a' e 'c', a exemplo da falta de menção ao projeto e/ou às aplicações a que se destinam os equipamentos, da 'ausência de estudo, de comparações e análise técnica, em especial do custo total de propriedade, (...) das soluções estudadas e alternativas (...) a justificar as soluções (...) adotadas', da inexistência de 'qualquer demanda real da aplicação destes produtos', da falta de alinhamento ao Plano Diretor de Tecnologia da Informação (PDTI) da DAbM e da carência de 'qualquer previsão orçamentária, qualquer justificativa do quantitativo e sua distribuição nas unidades dentro de um planejamento físico e orçamentário da DABM'.
73.	Alegou, ainda, que lotes como os relativos aos storages, blades e hiperconvergência 'são específicos a atender a um projeto específico de uma única entidade', não se justificando sua licitação por meio de registro de preços, em afronta aos Acórdãos 757/2015 e 2.600/2017, ambos do Plenário, de relatoria dos Ministros Bruno Dantas e Ana Arraes, respectivamente.
Argumentos da DAbM (Parecer 40-02/2019: TC Processo 022.076/2019-0, peça 32, p. 3-4, item 2.4) 
74.	A DAbM declarou que o ETP do PE SRP 18/2019 atende a IN - SLTI 4/2014, escorando-se em 'outras normas da DCTIM [DCTIMBOTEC 30-003/2018, DCTIMARINST 30-14, Portaria EMA 154/2015] que englobam tarefas/informações previstas na referida IN' e que, por isso, podem ser consideradas parte daquele documento.
75.	Afirmou, ainda, que a 'citada IN define ETP como 'documento que demonstra a viabilidade técnica e econômica da contratação'' e que essa demonstração consta no seu ETP, sendo que 'As referências mencionadas pelo Representante descrevem tarefas para consecução do ETP', cuja descrição não é obrigatória no corpo do documento. Relativamente à estimativa de demanda, apontou para a resposta dada ao item I.10 desta instrução.
Análise
76.	Independentemente do tipo de contratação, inclusive nos casos de criação ou de adesão a ARP, é obrigatória a execução da fase de Planejamento, que inclui a elaboração do respectivo ETP (IN - SLTI 4/2014, art. 9º, § 2º, inciso III) . Seu conteúdo mínimo, descrito no art. 12 da IN, compreende, em síntese: i)  especificação da necessidade (Documento de Oficialização da Demanda - DOD - e levantamento da demanda potencial, das soluções disponíveis no mercado e de projetos similares em outros órgãos) ; ii)  avaliação das diferentes soluções existentes e estimativas de orçamento; iii)  comparação entre os custos das soluções identificadas; iv)  definição justificada da solução; v)  avaliação das eventuais necessidades de adequação do ambiente; vi)  avaliação e definição dos recursos materiais e humanos necessários; vii)  previsão de mecanismos de continuidade em caso de eventual interrupção do contrato; viii)  declaração de viabilidade da contratação (peça 28, p. 8-10) .
77.	Perceptível, então, tratar-se de documento cuja abrangência e profundidade busca assegurar que os integrantes requisitante e técnico da equipe de planejamento, gestores responsáveis pela sua elaboração, possuam o mínimo de conhecimento acerca do objeto a ser contratado e das diferentes opções existentes no mercado e seus respectivos preços, de modo que possam especificar a solução mais adequada, viável e com o melhor custo-benefício para atender às suas necessidades.
78.	Por meio do Ofício 382/DAbM-MB, de 21/8/2019 (peça 23, p. 1) , aquela diretoria encaminhou para o Tribunal o ETP relativo ao PE SRP 18/2019 (peça 23, p. 6, item 5.b) . Apesar de que, em análise apertada, ter sido constatado que os documentos em questão (peça 23, p. 316-324: Estratégia da Contratação; p. 325: Plano de Sustentação; p. 326-333: Análise de Viabilidade da Contratação) cumprem parte do propósito mencionado, percebe-se que, na verdade, eles foram elaborados e assinados apenas pelo Encarregado da Divisão de Apoio ao Usuário, Sr. José Alceo Ferraro Barros, que acumulou os papéis de integrante técnico, requisitante e administrativo da equipe de planejamento da contratação (peça 23, p. 324, 325 e 333) , em afronta ao princípio da segregação de funções. Estranhamente, no TR, todas as assinaturas são de outra pessoa, provavelmente o Sr. Francisco G. P. Neto, Chefe do Departamento de Inovação, Sistemas e Soluções Logísticas (TC Processo 022.076/2019-0, peça 32, p. 306) .
79.	Destarte, entende-se que a suposta irregularidade (deficiências no ETP) não está devidamente caracterizada, sem prejuízo de que se cientifique a DAbM de que o acúmulo dos papéis de integrante técnico, requisitante e administrativo por uma mesma pessoa, ocorrido no âmbito do PE SRP 18/2019, contraria o princípio da segregação de funções e, portanto, deve ser evitado nas futuras contratações.
80.	A questão relativa, especificamente, às quantidades estimadas dos itens para aquisição no âmbito do PE SRP 18/2019 (peça 23, p. 40-47) será tratada no item I.10 ('Realização do pregão apenas para constituir ARP') desta instrução.
I.7 - Ausência de rubricas e das assinaturas dos integrantes da equipe de planejamento nas folhas do edital (subparágrafo 4.5) 
Argumentos do Indepad (TC Processo 022.076/2019-0: peça 1, p. 51-52, item 6; peça 10, p. 5, parágrafo 31) 
81.	O Instituto alegou que o edital do PE SRP 18/2019 não possuía 'qualquer assinatura, [estava] cheio de erros, sem qualquer rubrica às folhas e sem assinatura dos responsáveis técnicos e jurídicos - Ordenador de despesa', anexando imagem do que seria 'o campo de assinatura', contendo os nomes e os cargos dos integrantes da equipe de planejamento, porém sem as assinaturas em si.
Argumentos da DAbM (Parecer 40-02/2019: TC Processo 022.076/2019-0, peça 32, p. 4, item 2.5) 
82.	A DAbM declarou que 'Os documentos publicados no sistema comprasnet são versões em PDF, com vistas a facilitar a visualização e pesquisa de informações pelos licitantes' e que 'os documentos originais, assinados, sempre estiveram a disposição de qualquer cidadão, para consulta na seção de licitações da DAbM, mediante solicitação', evidenciando isso, então, a partir de 'cópia do edital e do termo de referência assinado e que constam do processo'.
Análise
83.	A DAbM efetivamente encaminhou 'cópia do edital e termo de referência que compõe o processo licitatório, assinado, numerado e datado' (TC Processo 022.076/2019-0, peça 32, p. 7, item 5.a, e p. 8-307) , o que descaracteriza a suposta irregularidade suscitada.
I.8 - Ausência injustificada de formalização de IRP e de submissão do edital à SGD/ME (subparágrafo 4.6) 
Argumentos do Indepad (TC Processo 022.076/2019-0: peça 1, p. 52-53, item 7; peça 10, p. 5-6, parágrafo 34) 
84.	O Indepad alegou que o PE SRP 18/2019 'não cumpriu a publicação e muito menos os prazos relativos ao IRP [Intenção de Registro de Preço] que é sempre obrigatório, nos termos da [IN MARE 8/1998]', e que 'o edital não foi encaminhado para a secretaria de governo digital do ministério da economia, o que contraria o disposto no art. 2°, I da recente IN [SGD/ME] 2[/2019]'.
Argumentos da DAbM (Parecer 40-02/2019: TC Processo 022.076/2019-0, peça 32, p. 4, item 2.6) 
85.	A DAbM afirmou que 'efetivamente, foi formalizada a IRP no sistema comprasnet' e, em relação à segunda alegação, declarou que o PE SRP 18/2019 'teve início em julho de 2018, tendo sido analisado e aprovado pela CJU/RJ em 20 de dezembro de 2018, antes da edição da referida Instrução Normativa [IN - SGD/ME 2/2019]', e que, portanto, 'foi organizado em consonância com as normas em vigor à época e atendendo a orientação dada pela Diretoria de Administração da Marinha (...) por meio do Boletim de Ordens e Notícias (BONO) Especial nº 664/2019', cujo item 14 estabelece: 'Os processos de contratação de soluções de TIC encaminhados ao órgão de assessoramento jurídico até o dia 30 de junho de 2019, permanecem regidos pela IN SLTI/MP n° 4, de 11 de setembro de 2014'.
Análise
86.	Quanto à formalização de IRP, a DAbM enviou a devida comprovação (TC Processo 022.076/2019-0, peça 32, p. 379-394) .
87.	Relativamente ao segundo ponto, igualmente merece ser acatado o argumento daquela Diretoria. Apesar de o TR ter ficado pronto em 11/4/2019 (TC Processo 022.076/2019-0, peça 32, p. 306) e de o PE SRP 18/2019 ter sido realizado em 7/5/2019 (peça 23, p. 374) , datas posteriores, portanto, ao início da vigência da IN - SGD/ME 2/2019, em 4/4/2019 (TC Processo 022.076/2019-0, peça 7) , tem-se que aquela contratação, a bem da verdade, já vinha sendo preparada desde meados do ano anterior (peça 23, p. 324) . A norma mencionada (BONO Especial 664/2019) também foi anexada (TC Processo 022.076/2019-0, peça 32, p. 326-327) .
88.	Do exposto, entende-se razoável que os gestores sejam escusados de sua falha ao deixarem de encaminhar o edital do PE SRP 18/2019 à SGD/ME, deixando de cumprir, assim, o art. 2º, inciso I, da IN - SGD/ME 2/2019, sem embargo de que seja dada a respectiva ciência à DAbM.
I.9 - Ausência de realização de audiência pública obrigatória e deficiência na pesquisa de preços (subparágrafo 4.7) 
Argumentos do Indepad (TC Processo 022.076/2019-0: peça 1, p. 53-54, item 8; peça 10, p. 6, parágrafos 39-40) 
89.	O instituto alegou que 'Diante do montante do Pregão [PE SRP 18/2019] em estimativa, verifica[-se] que de acordo com o art. 39 [c/c o art. 23, inciso I, alínea 'c'] da lei 8.666/93, a DABM deveria ter realizado audiência pública', sendo que sua não realização impediu que as empresas interessadas pudessem 'questionar o processo antecipadamente e consequentemente ajustarem o termo de referência para sua melhor e adequada participação no certame'.
90.	Sobre as pesquisas de preços, alegou que 'nos parecem insuficientes e pelo que foi pesquisado não foram extraídas do banco de preços do MPOG [Ministério do Planejamento, Orçamento e Gestão]', o que estaria em 'conflito com a jurisprudência do TCU, no sentido que contrariam os Acórdão 1445/2015-TCU-Plenário e 718/2018-TCU-Plenário'.
Argumentos da DAbM (Parecer 40-02/2019: TC Processo 022.076/2019-0, peça 32, p. 4-5, item 2.7) 
91.	A DAbM argumentou que o 'valor potencial da licitação [é], de R$ 89.815.230,02' (parágrafo 2) e que, como 'o Decreto n° 7.892/2013, alterado pelo Decreto n° 9.488/2018, especificar em seu Art. 22, § 3º que as adesões estão limitadas a 50% dos quantitativos dos itens', o somatório daria R$ 134.722.845,03 (1,5 x R$ 89.815.230,02) , desobrigando a realização da audiência pública, pois 'não ultrapassa[ria] o limite de R$ 150 milhões'.
92.	Em relação à pesquisa, a DAbM anexou 'os documentos inerentes' (TC Processo 022.076/2019-0, peça 32, p. 328-378) e afirmou que pesquisou 'no Banco de Preços, não sendo encontrados itens com a especificação igual ou similar' e que, consequentemente, buscou 'as formas subsequentes previstas na IN n° 05/2014, alterada pela IN n° 03/2017, tendo (...) obtido, para todos os itens, o número de cotações necessárias ao estabelecimento do preço de referência', o qual, segundo o órgão, 'foi coerente com o praticado no mercado' (grifo no original) .
Análise
93.	O patamar de 50% ao qual se refere a DAbM representa o limite de adesão por órgão ou entidade que não tenha participado do certame licitatório, ou seja, os chamados 'caronas' (Decreto 7.892/2013, art. 22, § 3º) . O limite total, no entanto, é estabelecido no parágrafo seguinte, in verbis:
§ 4º O instrumento convocatório preverá que o quantitativo decorrente das adesões à ata de registro de preços não poderá exceder, na totalidade, ao dobro do quantitativo de cada item registrado na ata de registro de preços para o órgão gerenciador e para os órgãos participantes, independentemente do número de órgãos não participantes que aderirem. (Redação dada pelo Decreto nº 9.488, de 2018) [grifo nosso]
94.	Assim sendo, tem-se que o valor potencial das aquisições no âmbito do PE SRP 18/2019, na verdade, era de R$ 269.445.690,06 (3 x R$ 89.815.230,02) , de acordo com o item 9.9.2 do Acórdão 248/2017-TCU-Plenário, de relatoria do Min. Walton Alencar Rodrigues ('em licitações pelo Sistema de Registro de Preços deve ser computado o valor previsto das adesões de órgãos e entidades não participantes [adesões tardias] para aferição do limite que torna obrigatória a realização de audiência pública') . Em todo caso, esse montante não supera o novo patamar de R$ 330.000.000,00 (100 x R$ 3.300.000,00) , acima do qual a realização da audiência pública é obrigatória, à luz da Lei 8.666/1993, art. 39 c/c o art. 23, inciso I, alínea 'c', com valor atualizado pelo Decreto 9.412/2018.
95.	A seu turno, no que tange à qualidade da pesquisa de preços, a jurisprudência do Tribunal é farta no sentido de indicar a necessidade de composição dos valores de referência a partir do que se convencionou chamar de 'cesta de preços aceitáveis', conforme se vê (grifos nossos) :
Acórdão 2170/2007-TCU-Plenário (Rel. Min. Ubiratan Aguiar) 
Voto, parágrafo 33: Esse conjunto de preços ao qual me referi como 'cesta de preços aceitáveis' pode ser oriundo, por exemplo, de pesquisas junto a fornecedores, valores adjudicados em licitações de órgãos públicos - inclusos aqueles constantes no Comprasnet -, valores registrados em atas de SRP, entre outras fontes disponíveis tanto para os gestores como para os órgãos de controle - a exemplo de compras/contratações realizadas por corporações privadas em condições idênticas ou semelhantes àquelas da Administração Pública -, desde que, com relação a qualquer das fontes utilizadas, sejam expurgados os valores que, manifestamente, não representem a realidade do mercado.
Acórdão 819/2009-TCU-Plenário (Rel. Min. Walton Alencar Rodrigues) 
1.7. Com base no art. 250, inc. III, do RI/TCU, recomendar ao DNIT que, como parte do planejamento de suas licitações, em especial daquelas que visem contratar o objeto aqui discutido:
1.7.2. faça o orçamento do objeto a ser licitado com base em 'cesta de preços aceitáveis' oriunda, por exemplo, de pesquisas junto a cotação específica com fornecedores, pesquisa em catálogos de fornecedores, pesquisa em bases de sistemas de compras, avaliação de contratos recentes ou vigentes, valores adjudicados em licitações de outros órgãos públicos, valores registrados em atas de SRP e analogia com compras/contratações realizadas por corporações privadas, desde que, com relação a qualquer das fontes utilizadas, sejam expurgados os valores que, manifestamente, não representem a realidade do mercado, à luz do art. 6º, inc. IX, alínea 'f', da Lei nº 8.666/93 (nessa linha, itens 32 a 39 do voto do Acórdão nº 2.170/2007-P) ;
Acórdão 2637/2015-TCU-Plenário (Rel. Min. Bruno Dantas) 
Enunciado: As estimativas de preços prévias às licitações devem estar baseadas em cesta de preços aceitáveis, tais como os oriundos de pesquisas diretas com fornecedores ou em seus catálogos, valores adjudicados em licitações de órgãos públicos, sistemas de compras (Comprasnet) , valores registrados em atas de SRP, avaliação de contratos recentes ou vigentes, compras e contratações realizadas por corporações privadas em condições idênticas ou semelhantes.
Acórdão 1620/2018-TCU-Plenário (Rel. Min. José Mucio Monteiro) 
9.4. dar ciência ao Serviço Federal de Processamento de Dados de que:
 (...) 9.4.4. a estimativa de preços obtida a partir de consulta restrita a potenciais fornecedores, sem se levar em consideração outras fontes como parâmetro, afronta a jurisprudência desta Corte;
96.	Julgado recente do Tribunal consignou, inclusive, que os valores de referência registrados nos sistemas governamentais devem ter precedência sobre as cotações realizadas com fornecedores, apontando para a baixa confiabilidade dessas últimas:
'Os sistemas oficiais de referência da Administração Pública reproduzem os preços de mercado, e, por gozarem de presunção de veracidade, devem ter precedência em relação à utilização de cotações efetuadas diretamente com empresas que atuam no mercado' (Acórdão 452/2019-TCU-Plenário - Rel. Min.-Subst. Marcos Bemquerer) .
97.	A preocupação em se realizar uma pesquisa de preços com qualidade deve existir em qualquer licitação, porém mais ainda naquelas de grande monta, como era o caso do PE SRP 18/2019, cujo valor potencial estimado, incluindo eventuais adesões, era de R$ 269.445.690,06 (parágrafo 94) . Isso porque, nesses casos, o impacto negativo de uma estimativa de preços superestimada é enormemente agravado pela escala da contratação.
98.	No caso concreto, conforme documentos encaminhados pela própria DAbM, percebe-se que a pesquisa de preços foi realizada exclusivamente com base em cotações de fornecedores (TC Processo 022.076/2019-0, peça 32, p. 7, item 5.e, e p. 328-373) . A alegação de que houve pesquisa infrutífera no 'banco de preços' (parágrafo 92) não deve prosperar, tendo em vista que o fato não restou evidenciado no processo. Ademais, dado o objeto do PE SRP 18/2019, é bastante improvável que não se conseguissem outras cotações relativas a licitações similares da APF, ao menos para os itens mais comuns (microcomputadores, notebooks, scanners, impressoras e servidores) .
99.	Em todo caso, se o responsável pela elaboração da pesquisa, em virtude da peculiaridade do objeto ou de outra dificuldade qualquer, efetivamente não tivesse conseguido identificar contratações similares à sua para ajudar a compor a chamada 'cesta de preços aceitáveis', conforme alegado (parágrafo 92) , ele deveria, no mínimo, ter registrado no processo as pesquisas que realizou, de modo a evidenciar que o seu insucesso ocorreu apesar das tentativas, não pela falta delas.
100.	Do exposto, tem-se que, no âmbito do PE SRP 18/2019, a pesquisa de preços foi feita sem a diligência que se espera do gestor médio, em afronta à Lei 8.666/1993 (arts. 6º, inciso IX, alínea 'f', e 15, inciso V) e à jurisprudência do TCU, em especial os Acórdãos 2.170/2007, 819/2009, 2.637/2015 e 1.620/2018, todos do Plenário do Tribunal, de relatoria dos Ministros Ubiratan Aguiar, Walton Alencar Rodrigues, José Múcio e Marcos Bemquerer, respectivamente.
I.10 - Realização do pregão apenas para constituir ARP (subparágrafo 4.8) 
Argumentos do Indepad (TC Processo 022.076/2019-0: peça 1, p. 55, item 9; peça 10, p. 7, parágrafo 44) 
101.	O Indepad alegou que 'os licitantes vencedores do (...) [PE SRP 18/2019] são os mesmos de outros processos ocorridos o que demonstram uma repetibil[i]dade das irregularidades praticadas e que vem ocorrendo há muito mais tempo', a exemplo dos PEs 14/2017, 12/2018 e 21/2018, no âmbito dos quais nada teria sido adquirido pela própria DAbM, servindo os mesmos apenas 'para replicação da ATA de registro de preço'. Aduziu que o orçamento de TI do órgão é incompatível com as referidas aquisições, 'sendo que os modos operandi utilizados são os mesmos do pregão em discussão'.
Argumentos da DAbM (Parecer 40-02/2019: TC Processo 022.076/2019-0, peça 32, p. 5-6, item 2.8) 
102.	O órgão declarou que 'todas as licitações foram precedidas de estudos técnicos para a determinação d (...) o quanto era necessários de material a ser adquirido', que, além de suas próprias necessidades, 'Os pregões realizados pela DAbM são também destinados a atender as unidades apoiadas [Diretoria de Gestão Orçamentária da Marinha (DGOM) , Centro de Controle Interno da Marinha (CCIMAR) , Diretoria de Finanças da Marinha (DFM) e Diretoria de Administração da Marinha (DADM) ]', o que exige 'planejamento e coordenação com as 4 (quatro) outras Diretorias', e que, no caso do PE SRP 18/2019, 'a 'motivação da obtenção' já foi informada na resposta encaminhada através do oficio 382/2019 [Parecer 40-01/2019, item 2.1 - parágrafos 13-14]'.
103.	Afirmou, ainda, que 'a previsão de demanda da DABM e demais Diretorias participantes estão em consonância com a DCTIMBOTEC n° 30-003/2018 [peça 23, p. 584-589], norma (...) que sugere a substituição anual de 20% (vinte por cento) do parque computacional', quantidade que acabou majorada 'em decorrência da limitação de recursos financeiros em anos anteriores, que acarreta na elevação das necessidades nos anos subsequentes', sendo que as ARPs em questão têm 'validade de 12 meses, logo, eventuais aquisições poderão ser realizadas até 08/05/2020, conforme necessidade da Administração e disponibilidade financeira deste e do próximo exercício financeiro'.
104.	Quanto aos PEs SRP 14/2017 e 21/2018, alegou que as respectivas aquisições ficaram abaixo das estimativas porque 'a expectativa de recursos financeiros não se confirmou, em virtude do contingenciamento de recursos das Forças Armadas ocorrido nos anos de 2017 e 2018', o que, no entanto, não configura irregularidade, de acordo com o Decreto 7.892/2013, art. 16.
105.	Arrematou dizendo que as quantidades estipuladas no âmbito dos referidos pregões 'configuram-se como as reais necessidades da Administração, baseadas nos levantamentos prévios realizados, ainda que a partir de uma demanda incerta, e que não se confirmaram na sua totalidade (...) em decorrência de ato geral de autoridade superior, o contingenciamento de recursos financeiros'.
Argumentos da empresa 3D (TC Processo 022.076/2019-0, peça 30, p. 6) 
106.	A empresa 3D limitou-se a dizer que, na 'remota hipótese de admissão da possibilidade de ter se operado favorecimento ou direcionamento de certame, (...) tal situação não se deu em relação aos itens 01 e 03'.
Argumentos da empresa Technology (TC Processo 022.076/2019-0, peça 31, p. 13-14) 
107.	A Technology afirmou que, no PE 14/2017, 'houve ampla participação das empresas, restando cinco delas também vitoriosas no certame' e que 'ao verificarmos a ata do pregão [PE 21/2018], constata-se também a ampla participação das empresas do certame', defendendo que 'a existência de preços registrados não obriga a Administração a firmar as contratações que deles poderão advir' e que 'Os produtos ou serviços registrados na Ata de Registro de Preços poderão ou não ser adquiridos ou contratados pelos órgãos públicos gerenciadores e os órgãos participantes do SRP, além de outros órgãos também poderem 'pegar carona' nestes preços'.
108.	Ademais, declarou que 'Mesmo sendo identificado um número pequeno de aquisições pelo Órgão Gerenciador, devido a sua restrição orçamentária, não há no que se falar em artifícios para replicação de ata ou 'cardápio' como alega o REPRESENTA[N]TE, muito menos induzir preferência por determinadas empresas'.
Análise
109.	A avaliação das quantidades efetivamente empenhadas pela DAbM e cuja adesão por órgãos não participantes ('caronas') foi autorizada, no âmbito dos PEs SRP 14/2017 e 21/2018, encontra-se em instrução anterior (TC Processo 022.076/2019-0, peça 10, p. 7-8, parágrafo 45) . A seguir, registram-se os dados relativos ao PE SRP 18/2019, derivados de consulta ao Sistema Integrado de Administração de Serviços Gerais - Siasg (peça 31) :
	Item
	Descrição
	Qtde. Homolog.
	Qtde. Empenh.
	Máx. Adesões*
	Adesões Autoriz.

	1
	456721 - MICROCOMPUTADOR
	250
	4
	1250
	494

	2
	456721 - MICROCOMPUTADOR
	130
	2
	650
	0

	3
	452812 - NOTEBOOK
	27
	0
	135
	32

	4
	231723 - SCANNER
	1
	0
	5
	0

	5
	127906 - IMPRESSORA MULTIFUNCIONAL
	1
	0
	5
	0

	6
	111490 - SISTEMA (EQUIPAMENTO/ SOFTWARE) GERENCIAMENTO
	80
	0
	400
	0

	7
	111490 - SISTEMA (EQUIPAMENTO/ SOFTWARE) GERENCIAMENTO
	240
	0
	1200
	0

	8
	111490 - SISTEMA (EQUIPAMENTO/ SOFTWARE) GERENCIAMENTO
	20
	0
	100
	0

	9
	454623 - SERVIDOR
	14
	2
	70
	14

	10
	267802 - SUPORTE / NOBREAK
	78
	0
	390
	0

	11
	454623 - SERVIDOR
	20
	0
	100
	0

	12
	454623 - SERVIDOR
	24
	0
	120
	0

	13
	454623 - SERVIDOR
	15
	0
	75
	2

	14
	454623 - SERVIDOR
	10
	0
	50
	0

	15
	111490 - SISTEMA (EQUIPAMENTO/ SOFTWARE) GERENCIAMENTO
	32
	0
	160
	1

	16
	280 - EXPANSAO DE MEMORIA
	8
	0
	40
	6

	17
	280 - EXPANSAO DE MEMORIA
	6
	0
	30
	1

	18
	280 - EXPANSAO DE MEMORIA
	10
	0
	50
	1

	19
	280 - EXPANSAO DE MEMORIA
	12
	0
	60
	9

	20
	280 - EXPANSAO DE MEMORIA
	8
	0
	40
	1

	21
	393273 - SWITCH
	8
	0
	40
	5

	22
	280 - EXPANSAO DE MEMORIA
	20
	0
	100
	0

	23
	197005 - EQUIP. DE ENT. E SAIDA DE DADOS
	3
	0
	15
	0

	24
	197005 - EQUIP. DE ENT. E SAIDA DE DADOS
	2
	0
	10
	1

	25
	206985 - UNIDADE CENTRAL PROCESS.
	16
	0
	80
	4

	26
	206985 - UNIDADE CENTRAL PROCESS.
	2
	0
	10
	0

	27
	280 - EXPANSAO DE MEMORIA
	12
	0
	60
	0

	28
	280 - EXPANSAO DE MEMORIA
	3
	0
	15
	0

	29
	239202 - PLACA COMUNICAÇÃO
	4
	0
	20
	0

	30
	12912 - PAINEL DE ESTRUTUR. DE DADOS
	2
	0
	10
	1

	31
	12912 - PAINEL DE ESTRUTUR. DE DADOS
	32
	0
	160
	0

	32
	197005 - EQUIP. DE ENT. E SAIDA DE DADOS
	32
	0
	160
	14

	33
	197005 - EQUIP. DE ENT. E SAIDA DE DADOS
	32
	0
	160
	8

	34
	424288 - MÓDULO ELETRÔNICO
	10
	0
	50
	3

	35
	424288 - MÓDULO ELETRÔNICO
	4
	0
	20
	0

	36
	99988 - SISTEMA INTEGRADO PARA TESTE DE MODEM ANALOGICO / DIGITAL
	1
	0
	5
	0

	37
	99988 - SISTEMA INTEGRADO PARA TESTE DE MODEM ANALOGICO / DIGITAL
	2
	0
	10
	0

	38
	239501 - SUPORTE / NOBREAK
	10
	0
	50
	0

	39
	239501 - SUPORTE / NOBREAK
	10
	0
	50
	1

	40
	424288 - MÓDULO ELETRÔNICO
	8
	0
	40
	0

	41
	424288 - MÓDULO ELETRÔNICO
	8
	0
	40
	1

	42
	429827 - SISTEMA SEGURANÇA
	0**
	0
	5
	0

	43
	429827 - SISTEMA SEGURANÇA
	0**
	0
	30
	0

	44
	429827 - SISTEMA SEGURANÇA
	0**
	0
	100
	0

	45
	429827 - SISTEMA SEGURANÇA
	0**
	0
	75
	0

	46
	352765 - SISTEMA SEGURANÇA
	0**
	0
	20
	0

	47
	352765 - SISTEMA SEGURANÇA
	0**
	0
	20
	0

	48
	352765 - SISTEMA SEGURANÇA
	0**
	0
	20
	0

	49
	352765 - SISTEMA SEGURANÇA
	0**
	0
	40
	0

	50
	352765 - SISTEMA SEGURANÇA
	0**
	0
	5
	0

	51
	352765 - SISTEMA SEGURANÇA
	0**
	0
	5
	0

	52
	429827 - SISTEMA SEGURANÇA
	0**
	0
	20
	0

	53
	317006 - ESTANTE RACK
	0**
	0
	10
	0

	54
	99988 - SISTEMA INTEGRADO PARA TESTE DE MODEM ANALOGICO / DIGITAL
	0**
	0
	20
	0

	55
	99988 - SISTEMA INTEGRADO PARA TESTE DE MODEM ANALOGICO / DIGITAL
	0**
	0
	80
	0

	56
	99988 - SISTEMA INTEGRADO PARA TESTE DE MODEM ANALOGICO / DIGITAL
	0**
	0
	60
	0

	57
	99988 - SISTEMA INTEGRADO PARA TESTE DE MODEM ANALOGICO / DIGITAL
	0**
	0
	40
	0

	58
	122971 - SWITCH
	0**
	0
	80
	0

	59
	122971 - SWITCH
	0**
	0
	80
	0

	60
	122971 - SWITCH
	0**
	0
	80
	0

	Totais***
	1.207
	8
	6.035
	599

*A DAbM lançou no Siasg, erroneamente, o quíntuplo da quantidade homologada. Na verdade, o quantitativo decorrente de adesões ('caronas') não pode exceder o dobro do quantitativo de cada item registrado na ARP (Decreto 7.892/2013, art. 22, § 4º) .
**Os itens 42 a 60, aparentemente, foram cancelados pela DAbM.
***Desconsiderando-se os itens cancelados (42 a 60) .
110.	Aparentemente, os itens 42 a 60 foram cancelados pela DAbM, pois mostram '0' para a quantidade homologada (peça 31, p. 42-60) . O órgão realmente mencionou o ocorrido (parágrafo 62) .
111.	Desconsiderando-se tais itens, nota-se que, até o presente momento, a DAbM só empenhou seis microcomputadores e dois servidores (itens 1, 2 e 9) do total de 1.207 itens homologados no bojo do PE SRP 18/2019 e autorizou, para aquisição por órgãos não participantes, apenas 599 itens do total de 2.414 passíveis de autorização. Frise-se que, por não se tratar de 'compra nacional' (Decreto 7.892/2013, art. 2º, inciso VI) , a quantidade máxima passível de aquisição por todos os 'caronas', já quase atingida para o item 1 (microcomputador) , equivale ao dobro do quantitativo registrado na ARP, sendo que o limite individual, por órgão/entidade aderente, é de 50% desse valor (parágrafo 93) .
112.	Do exposto, entende-se que os argumentos oferecidos pela DAbM (estimativa das quantidades a partir de estudos técnicos; centralização das aquisições de quatro outras unidades da MB; contingenciamento de recursos) não parecem ser suficientes para justificar as enormes diferenças existentes entre os quantitativos estimados e os efetivamente contratados (empenhados) no âmbito dos referidos pregões. No PE SRP 14/2017, o órgão empenhou 13,43% da quantidade estimada de itens. No PE SRP 21/2018, irrisórios 0,16%. No PE SRP 18/2019, desde a assinatura da ata, em 9/5/2019, até 24/9/2019, data em que foram realizadas as verificações no Siasg (parágrafo 109) , apenas 0,66%. Os argumentos da empresa Technology (parágrafos 107-108) não alteram essa conclusão.
113.	Em todo caso, o eventual superdimensionamento das estimativas deverá ser melhor avaliado na instrução de mérito, ocasião em que a planilha com as quantidades empenhadas pela DAbM no âmbito do PE SRP 18/2019 (parágrafo 109) poderá ser atualizada para permitir um melhor julgamento da questão. A previsão legal de não obrigatoriedade de contratar a integralidade dos quantitativos previstos em ARP (Lei 8.666/1993, art. 15, § 4º; Decreto 7.892/2013, art. 16) não pode ser utilizada como mecanismo a dar guarida à estimativa de quantidades desarrazoadas, em afronta ao que prevê a Lei 8.666/1993, arts. 7º, § 4º, e 15, § 7º, inciso II. Ademais, vale ressaltar que, como a consequência natural das demais irregularidades detectadas (especificações restritivas/direcionamento, exigências indevidas de certificações e de carta/declaração do fabricante, pesquisa de preços deficiente - parágrafos 27, 48, 58, 64 e 100) é o potencial aumento nos valores finais da contratação (parágrafos 121-122) , esse superdimensionamento pode agravar os problemas decorrentes do PE SRP 18/2019.
I.11 - Sobrepreço nos lotes contratados (subparágrafo 4.9) 
Argumentos do Indepad (TC Processo 022.076/2019-0: peça 1, p. 55-56, item 10; peça 10, p. 8, parágrafo 47) 
114.	O Indepad alegou que 'o pregoeiro e sua equipe visaram impedir a participação em iguais condições das empresas interessadas, violando (...) princípios constitucionais da igualdade, impessoalidade, competitividade e (...) isonomia' e que, devido ao direcionamento, houve 'baixa concorrência' e 'grande risco ao sobre preço com potencial necessário a um grande dano ao erário'.
Argumentos da DAbM (Parecer 40-02/2019: TC Processo 022.076/2019-0, peça 32, p. 6, item 2.9) 
115.	A DAbM declarou que 'para todos os itens, houve significativa participação de empresas, materializada pelas dezenas de propostas e lances registrados (...) , conforme pode ser verificado na ata da seção pública', que 'A economia final para os grupos/itens ficou em valores significativos' e que 'a efetiva economia do Grupo 3 não foi de apenas 5,47% (...) , pois, após a fase de lances, houve a negociação do pregoeiro e o valor final trouxe para a DAbM, uma economia superior a 33%'.
Argumentos da empresa 3D (TC Processo 022.076/2019-0, peça 30, p. 5-6) 
116.	A 3D afirmou que os fabricantes Dell, Lenovo e HP 'atendiam as especificações do Termo de Referência para os itens 01 e 03' e que 'operou-se, inquestionavelmente (...) , o prestígio à competitividade e à ampla concorrência na disputa' desses itens, os quais 'tiveram a maior margem de redução de preços ofertados em relação aos preços estimados [item 1: 36,75%; item 3: 35,80%]', resultando em contratações por 'valores manifestamente muito abaixo da média de mercado'.
117.	Aduziu que 'o item 01 (...) teve o maior número de trocas de posição para a primeira posição [55]', que os itens 1 e 3 tiveram os maiores números de participantes (item 1: 21; item 3: 22) , que nesses itens foram ofertados produtos de cinco marcas diferentes (item 1: Lenovo, Dell, Positivo, TCORP e HP; item 3: Lenovo, Positivo, Dell, HP e Samsung) e que 'a licitante que arrematou o Item 02 consagrou-se vitoriosa por meio da oferta de equipamento da marca Positivo', o que demonstraria não ter havido 'qualquer restrição de admissão de produtos de fabricantes nacionais, bem como, consequentemente, o favorecimento de fabricantes estrangeiros'.
Argumentos da empresa Technology (TC Processo 022.076/2019-0, peça 31, p. 10) 
118.	A Technology declarou que 'muitas licitantes participaram do pregão e houve grande disputa durante a fase de lances', além do que 'Ao final da etapa de lances, houve negociação para redução dos lances ofertados, trazendo a oportunidade de diminuição no valor das contratações', o que levou 'os valores finais homologados' a ficarem 'abaixo da estimativa apresentada no edital'.
119.	Acrescentou que 'a proposta mais vantajosa deve considerar aspectos técnicos e não apenas valores absolutos' e que 'em todos os itens e grupos existiu vultosa redução percentual dos valores estimados', o que evidenciaria que 'os preços ofertados estão abaixo dos preços praticados no mercado, trazendo real benefício ao Órgão'.
Análise
120.	Em instrução anterior, a Sefti verificou que 'mais de vinte licitantes' participaram dos itens 1 a 3 e grupos 1, 2, 3 e 5 do PE SRP 18/2019, 'competindo entre si', o que, considerada a correção feita pela DAbM (parágrafo 115) , gerou redução entre 20,44% (grupo 5) e 36,75% (item 1) nos valores registrados frente aos estimados (peça 6, p. 2-3, parágrafos 10-11) .
121.	Em todo caso, nota-se que o edital do referido pregão consignou especificações indevidas, as quais concorreram para restringir o universo de possíveis licitantes e, potencialmente, resultaram em reduções inferiores às que poderiam ser obtidas sem tais exigências (peça 6, p. 3-4, parágrafos 12-15; TC Processo 022.076/2019-0, peça 10, p. 8-9, parágrafos 48-49; itens I.1-I.4 desta instrução, em especial parágrafos 27, 48, 58 e 64) . Paralelamente, elaborou-se a pesquisa que subsidiou os preços estimados no âmbito do PE SRP 18/2019 de maneira deficiente, exclusivamente com base em cotações de fornecedores (item I.9 desta instrução, em especial parágrafos 98-100) .
122.	Do exposto, tem-se que, em decorrência das análises já realizadas no bojo dos referidos itens (I.1-I.4 e I.9) , é possível que os valores registrados para os itens 1 a 3 e os grupos 1, 2, 3 e 5 do PE SRP 18/2019 apresentem sobrepreço, porém não se entende oportuno nem conveniente analisar esta questão no presente momento processual. Essa avaliação poderá ser feita, se for o caso, na instrução de mérito.
Análise Geral
123.	A presença da plausibilidade jurídica, já indicada em instruções anteriores (peça 6, p. 4, parágrafo 18; TC Processo 022.076/2019-0, peça 10, p. 9, parágrafo 52) , foi reforçada a partir das análises realizadas na presente instrução.
124.	Foram consideradas irregulares as exigências de certificações específicas (Ubuntu, EPEAT e TCO) para os itens 1, 2 e 3, de requisitos injustificadamente restritivos e coincidentes aos de equipamentos das marcas HP e Eaton para diversos itens dos grupos 1, 2, 3 e 5 e de carta/declaração do fabricante feita para diversos itens do edital do PE SRP 18/2019 (itens I.1-I.4 desta instrução, em especial parágrafos 27, 48, 58 e 64) . Além disso, para o referido pregão, à luz da Lei 8.666/1993, arts. 6º, inciso IX, alínea 'f', e 15, inciso V, elaborou-se pesquisa de preços insatisfatória (item I.9 desta instrução, em especial parágrafos 98-100) .
125.	Constatou-se, ainda, que as quantidades efetivamente empenhadas no âmbito do PE SRP 18/2019 e de licitações anteriores da DAbM (PEs SRP 14/2017 e 21/2018) estão muito abaixo daquelas estimadas no bojo dos respectivos instrumentos convocatórios, o que pode caracterizar um superdimensionamento das quantidades, em afronta à Lei 8.666/1993, arts. 7º, § 4º, e 15, § 7º, inciso II, concorrendo para agravar os potenciais problemas decorrentes das irregularidades detectadas (parágrafos 112-113) .
126.	Por fim, em virtude das irregularidades mencionadas, é possível que se materialize a suspeita de sobrepreço, uma vez que as exigências indevidas restringiram o universo de potenciais licitantes e, consequentemente, podem ter ocasionado o registro de preços superiores aos praticados no mercado (parágrafo 122) .
II - Quanto ao perigo da demora
127.	O periculum in mora refere-se ao receio de que a demora da decisão de mérito acabe causando dano grave ou de difícil reparação ao bem tutelado, o que frustraria a apreciação das representações protocoladas pela empresa Daten (este processo) e pelo Indepad (TC Processo 022.076/2019-0) .
128.	Esse requisito, já caracterizado nas instruções anteriores (peça 6, p. 4, parágrafo 19; TC Processo 022.076/2019-0, peça 10, p. 9, parágrafo 52) , permanece. Percebe-se que a quantidade autorizada para contratação do item 1 (microcomputadores) , por exemplo, subiu de 180, em 15/7/2019 (peça 4) , para 494, em 24/9/2019 (peça 31, p. 1) .
III - Quanto ao perigo da demora reverso
129.	A título de esclarecimento, em termos bem diretos, define-se o perigo da demora reverso como a possibilidade de a decisão pelo deferimento da cautelar acabar tendo um efeito mais negativo do que positivo, isto é, acabar causando um prejuízo maior à Administração do que aquele que se pretende evitar.
Argumentos da DAbM (Parecer 40-01/2019: peça 23, p. 5-6, item 3; Parecer 40-02/2019: TC Processo 022.076/2019-0, peça 32, p. 6, item 3) 
130.	A DAbM afirmou que 'a suspensão cautelar de novas contratações impedirá o cumprimento do PDTI', podendo ocasionar 'interrupção de serviços e suportes (...) às unidades da MB', 'interrupção do cronograma de substituição dos equipamentos obsoletos e a atualização do sistema operacional', 'prejuízos ao projeto de modernização' e 'redução da capacidade de operação e manutenção do Sistema SINGRA', 'com consequências que afetariam toda a logística de operação da MB'. O principal argumento apontado pelo órgão seria a 'necessidade de cumprimento da orientação da DCTIM para a substituição das estações de trabalho, ainda no corrente ano'.
Análise
131.	A ausência de periculum in mora reverso foi caracterizada, nas instruções anteriores, pela percepção de que, devido à natureza dos objetos envolvidos (itens 1 a 3 e grupos 1, 2, 3 e 5 do PE SRP 18/2019) , a suspensão de novas aquisições não causaria interrupção de serviços na DAbM ou nas unidades por ela apoiadas (peça 6, p. 4, parágrafo 20; TC Processo 022.076/2019-0, peça 10, p. 9, parágrafo 52) .
132.	Corrobora tal entendimento a verificação dos quantitativos empenhados e autorizados até o momento, mostrando que a DAbM empenhou parcela irrisória dos itens (apenas 0,66%) e autorizou menos de um quarto (599 de 2.414) das possíveis adesões (parágrafos 109-112) .
133.	Assim, entende-se que o possível atraso na renovação do parque computacional da DAbM e dos demais órgãos envolvidos não é capaz de justificar a não adoção da medida cautelar pleiteada.
CONCLUSÃO
134.	As representações já foram devidamente conhecidas e os autos saneados a partir das oitivas prévias da DAbM e das empresas vencedoras dos itens e grupos em questão, no âmbito do PE SRP 18/2019 (parágrafo 6) .
135.	Foram efetivamente caracterizados todos os critérios para a adoção da medida cautelar pleiteada (parágrafos 8-9) , a saber: i)  existência de interesse público (parágrafo 10) ; ii)  plausibilidade jurídica (parágrafos 123-126) ; iii)  perigo da demora (parágrafos 127-128) ; e iv)  não incidência de perigo da demora reverso (parágrafos 131-133) .
136.	Assim, face às irregularidades descritas, considera-se oportuno determinar, cautelarmente, a suspensão de novas adesões e contratações derivadas das atas resultantes do PE SRP 18/2019, bem como a emissão de novas ordens de fornecimento (novos empenhos/aquisições) no âmbito dos contratos eventualmente já assinados, tanto pela DAbM quanto pelos demais órgãos participantes e autorizados ('caronas') , excetuando-se os itens 4 a 10 e 34 a 37 (grupo 4) , não abrangidos pelo teor das representações.
137.	Adicionalmente, entende-se oportuno que, na decisão de mérito, a DAbM seja cientificada acerca das seguintes falhas, verificadas no âmbito do PE SRP 18/2019: i)  acúmulo dos papéis de integrante técnico, requisitante e administrativo por uma única pessoa, contrariando o princípio da segregação de funções (parágrafo 79) ; ii)  descumprimento do envio obrigatório do edital à SGD/ME, conforme previsão da IN SGD/ME 2/2019, art. 2º, inciso I (parágrafo 88) ; iii)  elaboração de pesquisa de preços sem a diligência esperada do gestor médio, em afronta à Lei 8.666/1993, arts. 6º, inciso IX, alínea 'f', e 15, inciso V, e à jurisprudência do TCU (parágrafo 100) .
PROPOSTA DE ENCAMINHAMENTO
138.	Ante todo o exposto, submetem-se os autos à consideração do Relator, Ministro Walton Alencar Rodrigues, com as seguintes propostas:
138.1.	conhecer das representações protocoladas pela empresa Daten Tecnologia Ltda. e pelo Instituto Nacional de Defesa em Processo Administrativo, satisfeitos os requisitos de admissibilidade previstos nos arts. 235 e 237, inciso VII, do Regimento Interno deste Tribunal (RI/TCU) , c/c o art. 113, § 1º, da Lei 8.666/1993, e o art. 103, § 1º, da Resolução - TCU 259/2014 (parágrafo 134) ;
138.2.	determinar, em razão dos pedidos formulados pelos representantes, cautelarmente, nos termos do art. 276, caput, do RI/TCU, à Diretoria de Abastecimento da Marinha que, relativamente aos itens 1 a 3 e a todos os itens dos grupos 1, 2, 3 e 5 do PE SRP 18/2019, não autorize novas adesões e suspenda novas contratações e a emissão de novas ordens de fornecimento (novos empenhos/aquisições) no âmbito dos contratos eventualmente já assinados, comunicando, também, todos os demais órgãos participantes e autorizados ('caronas') para procederem da mesma forma, até que o Tribunal se pronuncie sobre o mérito da questão (parágrafos 135-136) ;
138.3.	realizar diligência, com fundamento no art. 157 do RI/TCU, à Diretoria de Abastecimento da Marinha, para que seja remetida a esta Corte relação atualizada contendo todos os órgãos que, eventualmente, tenham solicitado adesão às ARPs resultantes do PE SRP 18/2019;
138.4.	retornar os autos à Secretaria de Fiscalização de Tecnologia da Informação para prosseguimento do feito;
138.5.	comunicar aos representantes (Daten Tecnologia Ltda. e Instituto Nacional de Defesa em Processo Administrativo) , à Diretoria de Abastecimento da Marinha e às empresas 3D Projetos e Assessoria em Informática Ltda., Tamandaré Informática Ltda. e Technology Soluções e Sistemas Integrados Ltda. a decisão que vier a ser adotada nestes autos."

8.1. Leonardo de Barros Silva (28004/OAB-DF) e outros, representando 3D Projetos e Assessoria em Informática Ltda. - EPP.  
8.2. Rafael Reis Marques, representando Technology Soluções e Sistemas Integrados Ltda.

Não atuou.

REPRESENTAÇÃO. SOLICITAÇÃO PARA ADOÇÃO DE CAUTELAR. PREGÃO PARA REGISTRO DE PREÇOS. MARINHA DO BRASIL. INFORMÁTICA. CLÁUSULAS EDITALÍCIAS POTENCIALMENTE RESTRITIVAS À COMPETITIVIDADE. POSSIBILIDADE DE QUE NÃO TENHAM SIDO OBTIDOS OS MELHORES PREÇOS. OITIVAS. ALEGAÇÃO DE QUE A SUSPENSÃO DAS AQUISIÇÕES REDUZIRIA A CAPACIDADE DE OPERAÇÃO DA MARINHA. CONHECIMENTO. PROCEDÊNCIA. PERICULUM IN MORA E FUMUS BONI IURIS. CAUTELAR PARA SUSPENDER A ADESÃO ÀS ATAS DE REGISTRO DE PREÇOS. DILIGÊNCIA. CONCESSÃO DE NOVA OPORTUNIDADE DE MANIFESTAÇÃO.

REPRESENTAÇÃO (REPR)

Secretaria de Fiscalização de Tecnologia da Informação (Sefti).

Cuidam os autos de representações formuladas por Daten Tecnologia Ltda. e Instituto Nacional de Defesa em Processo Administrativo, ambas requerendo adoção de medida cautelar, versando sobre possíveis irregularidades praticadas no âmbito do Pregão Eletrônico para Registro de Preços (PE SRP) 18/2019, promovido pela Diretoria de Abastecimento da Marinha (DAbM) .
O certame teve por objeto o registro de preços para eventual aquisição de itens de informática, com valor estimado de R$ 89.415.230,02 (peça 1, p. 355) . A validade da ata é de 12 meses (peça 1, p. 79) , a contar da sua assinatura, em 9/5/2019.
Os representantes alegam, em apertada síntese, direcionamento e comprometimento da competitividade do certame. 
A unidade instrutiva realizou a oitiva prévia da Diretoria de Abastecimento da Marinha; conferiu oportunidade de manifestação às sociedades empresárias 3D Projetos e Assessoria em Informática Ltda. (3D) , Tamandaré Informática Ltda. (Tamandaré) e Technology Soluções e Sistemas Integrados Ltda. (Technology) , vencedoras dos itens e grupos relacionados com as irregularidades noticiadas; e promoveu diligências para obter a documentação do procedimento licitatório.
A DAbM, a 3D e a Technology apresentaram os arrazoados peças 23, 25 e 18. A Tamandaré optou por não se manifestar. Em atendimento à diligência, a DAbM encaminhou os documentos peça 23, p. 30-598.
Após examinar os esclarecimentos prestados, a Sefti propôs adoção de cautelar para impedir que o órgão licitante autorize novas adesões e para que suspenda novas contratações e a emissão de novas ordens de fornecimento (novos empenhos/aquisições) no âmbito dos contratos já assinados, comunicando aos demais órgãos participantes e autorizados ("caronas") que procedam da mesma forma, até que o Tribunal se pronuncie sobre o mérito das representações.
Feita essa breve síntese dos fatos, passo a decidir.
Conheço da representação, nos termos do art. 237, inciso VI, do RI/TCU.
Em juízo de cognição sumária, considero os esclarecimentos prestados pela Diretoria de Abastecimento da Marinha, pela 3D e pela Technology incapazes de elidir a maior parte das irregularidades suscitadas pelos representantes.
Em especial, não convencem as justificativas apresentadas para os seguintes apontamentos: exigência de certificações emitidas por organizações específicas; especificações que somente poderiam ser integralmente atendidas por um único ou por poucos fabricantes; favorecimento às marcas HP e Eaton, por meio de especificações equivalentes às características dos seus produtos; exigência de carta/declaração do fabricante; e pesquisa de preços embasada exclusivamente em cotações junto a fornecedores.
Como não existe uma configuração padrão dos equipamentos licitados, ao fazer coincidirem as especificações do edital com as características de um modelo específico, o órgão licitante beneficia imensamente seu fabricante, na medida em que, muito provavelmente, para atenderem a todas as especificações, os demais licitantes precisarão oferecer modelos que superem várias delas, sem que isso seja sopesado em seu favor, por força do art. 44, § 2º, da Lei 8.666/1993, resultando em custos mais altos e desvantagem competitiva.
Carta/declaração emitida pelo fabricante somente pode ser exigida nos casos em que sua necessidade esteja cabalmente evidenciada no processo licitatório. Isso porque subordinam o licitante ao fabricante, sem que o último faça parte da relação contratual a ser estabelecida. Em juízo perfunctório, não me parece que garantia e assistência técnica extralegal, aludidos pelos justificantes, constituam motivos válidos para exigi-las em licitações públicas.
A unidade instrutiva demonstra que os quantitativos dos itens licitados que vêm sendo empenhados pelo DAbM são ínfimos em comparação com as quantidades registradas nas atas resultantes da licitação em tela. Mesmo assim, a Diretoria de Abastecimento alega que eventual suspensão cautelar de novas contratações pode ocasionar interrupção de serviços e de suporte, comprometendo a capacidade de operação da Marinha do Brasil. 
Ainda que se trate de alegação genérica e não comprovada, sopesando a alegada natureza estratégica dos objetos envolvidos e, principalmente, a baixíssima materialidade dos empenhos desde a data da assinatura da ata (9/5/2019) , reputo que esta Corte possa prescindir de obstar novas aquisições pela DAbM, até a decisão final de mérito destes autos.
O mesmo raciocínio não se aplica aos órgãos "caronas". Como o limite regulamentar para adesões às atas de registro de preços decorrentes do PE SRP 18/2019 é bastante expressivo (2 x R$ 89.815.230,02 = R$ 179.630.460,04) e como é possível que as falhas aludidas neste voto tenham frustrado a obtenção dos preços mais vantajosos, a continuidade das contratações pelos outros órgãos públicos pode resultar em dano expressivo ao Erário.
Por isso, em anuência parcial ao proposto pela unidade instrutiva, determino à DAbM, cautelarmente, que não autorize novas adesões derivadas das atas resultantes do PE SRP 18/2019, bem assim que comunique aos demais órgãos participantes e aos órgãos autorizados que suspendam novas contratações e a emissão de novas ordens de fornecimento (novos empenhos/aquisições) , no âmbito dos contratos eventualmente assinados, excetuando-se os itens 4 a 10 e 34 a 37 (grupo 4) , não abrangidos pelo teor das representações.
Autorizo a diligência proposta pela unidade técnica, para obtenção de relação atualizada dos órgãos que tenham solicitado adesão às ARPs resultantes do PE SRP 18/2019.
Por fim, determino à Sefti que, após a juntada aos autos dos documentos obtidos em atendimento à diligência referida, confira nova oportunidade de manifestação às contratadas e ao órgão licitante, no prazo de 15 dias, com fulcro no art. 250, V, do Regimento Interno do TCU.
Com essas considerações, voto por que seja adotada a deliberação que submeto à deliberação do Plenário.
TCU, Sala das Sessões Ministro Luciano Brandão Alves de Souza, em 4 de dezembro de 2019.
WALTON ALENCAR RODRIGUES 
Relator